ACORDAO-COMPLETO-2414354

ACÓRDÃO 437/2021 ATA 6/2021 - PLENÁRIO

VISTOS, relatados e discutidos estes autos de Relatório de Auditoria originalmente elaborado pela então Secretaria de Controle Externo no Estado de Mato Grosso (Secex/MT) registrando os resultados de fiscalização que objetivou verificar a conformidade dos procedimentos que deram origem ao Contrato 05/2018, celebrado pela Superintendência Regional do Departamento Nacional de Infraestrutura de Transportes no Estado de Sergipe (SR/DNIT/SE) com a empresa Linkcon Eireli EPP (05.323.742/0001-71) ,
ACORDAM os Ministros do Tribunal de Contas da União, reunidos em sessão do Plenário, ante as razões expostas pelo Relator, em:
9.1. aplicar ao Sr. Lucas de Jesus Parente a multa prevista no art. 58, inciso II, da Lei 8.443/1992 c/c o art. 268, inciso II, do RI/TCU, no valor de R$ 30.000,00 (trinta mil reais) , fixando-lhe o prazo de 15 (quinze) dias, a contar da notificação, para que comprove, perante o Tribunal, conforme art. 214, inciso III, alínea "a", do RI/TCU, o recolhimento da dívida ao Tesouro Nacional, atualizada monetariamente desde a data deste Acórdão, se for paga após o vencimento, na forma da legislação em vigor;
9.2. determinar o desconto integral ou parcelado da dívida na remuneração do servidor, com fundamento no art. 28, inciso I, da Lei 8.443/1992, caso expirado o prazo fixado sem o recolhimento da dívida e observado o disposto no art. 46 da Lei 8.112/1990;
9.3. autorizar, desde logo, nos termos do art. 28, inciso II, da Lei 8.443/1992, a cobrança judicial da dívida, caso não atendida a notificação e não seja possível o desconto determinado;
9.4. declarar, com fundamento no art. 46 da Lei 8.443/1992, a inidoneidade da empresa ECG TEC Serviços de Informática Ltda. (CNPJ 13.665.064/0001-53) para participar de licitação no âmbito da Administração Pública Federal pelo prazo de dois anos;
9.5. dar ciência desta deliberação à Procuradoria da República no Distrito Federal para as providências que entender cabíveis ante os fatos expostos na seção III da proposta de deliberação;
9.6. dar ciência deste Acórdão aos responsáveis, à SR/DNIT/SE e ao DNIT- Sede.

Relatório de auditoria com o objetivo de verificar a conformidade dos procedimentos que deram origem a contrato celebrado para a prestação de serviços na área de TI. Análise das razões de justificativa e respostas às oitivas.

Superintendência Regional do Dnit no Estado de Sergipe (SR/DNIT/SE).

3. Responsáveis: Gustavo Adolfo Andrade de Sá (CPF XXX.953.084-XX - Falecido); Lucas de Jesus Parente (CPF XXX.537.605-XX); Link Consultores e Digitalização Ltda. (CNPJ 23.114.739/0001-20); ECG TEC Serviços de Informática Ltda. (CNPJ 13.665.064/0001-53); Cast Informática S/A (CNPJ 03.143.181/0001-01); Linkcon Eireli (CNPJ 05.323.742/0001-71); Alive Technologies Consultoria e Assessoria em Informática Ltda. (CNPJ 07.792.504/0001-30).

13.1. Ministros presentes: Ana Arraes (Presidente), Walton Alencar Rodrigues, Benjamin Zymler, Aroldo Cedraz, Raimundo Carreiro, Bruno Dantas e Jorge Oliveira.
13.2. Ministro-Substituto convocado: Marcos Bemquerer Costa.
13.3. Ministros-Substitutos presentes: Augusto Sherman Cavalcanti (Relator), André Luís de Carvalho e Weder de Oliveira.

AUGUSTO SHERMAN

Adoto, como relatório, a instrução elaborada pela Sefti na peça 107, acrescida de trecho contendo os itens 22/39 da instrução acostada na peça 27, tendo sido ambas as instruções endossadas pelos dirigentes da unidade (peças 108/109) .
"Cuidam os autos de relatório de auditoria referente à fiscalização realizada na Superintendência Regional do DNIT no Estado de Sergipe (DNIT-SE) com o objetivo de verificar a conformidade dos procedimentos que deram origem ao Contrato 5/2018, celebrado com a empresa Linkcon Eireli EPP, CNPJ 05.323.742/0001-71, que teve como objeto a prestação de serviços de gestão documental, adequações corretivas e manutenções evolutivas, consultoria de gestão processual, gerência de projetos, suporte técnico, suporte operacional e mapeamento de processos, no valor total de R$ 5.408.310,00 (peça 6, p. 247-260) .
HISTÓRICO
Em primeira análise (peça 19) , em face dos indícios de ilegalidades cometidas no planejamento, encontradas durante a auditoria, concluiu-se pela necessidade de audiência do Sr. Gustavo Adolfo Andrade de Sá, Superintendente do DNIT-SE, signatário do referido ajuste, eivado das seguintes irregularidades:  contratação de objeto distinto daquele que o DNIT-SE pretendia ver executado; pesquisa de preços meramente formal; e contratação sem observância dos requisitos legais obrigatórios. A proposta da unidade técnica foi acolhida pelo relator, autorizando a realização da audiência (peça 23) .
A resposta à audiência foi analisada na instrução de peça 27, momento em que foi proposta a rejeição das razões de justificativa apresentadas e aplicação de multa ao Sr. Gustavo Adolfo (peça 27, p. 8-10; peça 28) . 	
No entanto, o Relator pontuou que era possível que na contratação em tela pudesse ter acontecido simulação na pesquisa de preços, a exemplo do que fora identificado por equipe de auditoria no âmbito do TC Processo 015.932/2018-4 (que trata de contratação firmada pela Fundação Nacional de Saúde (Funasa) junto à empresa Linkcon Eireli EPP) . Naquele processo foram apontados indícios de simulação na pesquisa de preços realizada, e que envolveu, à época, as mesmas empresas que participaram da pesquisa que deu origem ao Contrato 5/2018 analisado nestes autos.
Desse modo, o relator entendeu que era necessário realizar a oitiva das empresas que foram pesquisadas (peça 29, p. 3) .
para que, querendo, apresentem suas razões em relação à participação em pesquisa de preços meramente formal, que deu origem ao Contrato 05/2018 firmado pelo DNIT-SE junto à empresa Linkcon, e que apresenta indícios de ser inválida frente aos apontamentos constantes do Achado 3 do Relatório de Auditoria realizado na Funasa (TC nº Processo 015.932/2018-4; peça 102, p. 50-55) , alertando-as quanto à possibilidade de aplicação da sanção estatuída no art. 46 da Lei Orgânica (grifos não constam do original) .
O relator pontuou também que os responsáveis pela pesquisa de preços deveriam ser chamados em audiência para apresentar eventuais justificativas sobre 'a realização de pesquisa de preços formal e que apresenta indícios de ser inválida frente aos apontamentos constantes do Achado 3' (grifos não constam do original) :
12.	 Em vista desse novo indício de irregularidade, entendo que também devem ser chamados em audiências os Srs. Lucas de Jesus Parente, Analista Administrativo que efetuou a pesquisa de preços com as referidas empresas (peça 12) e emitiu parecer manifestando a adequação da pesquisa de preços efetuada (peça 6, p. 50, § 2º) , e Gustavo Adolfo Andrade de Sá, Superintendente do DNIT-SE e responsável pela declaração da vantajosidade econômica da adesão baseando-se nessa pesquisa de preços (peça 6, p. 154) . 
13. 	Ressalto que apesar de esse último responsável já ter sido chamado em audiência pela realização de pesquisa de preços meramente formal, considero que ele deve ser novamente ouvido pela gravidade de novas informações que apontam pela invalidade da pesquisa de preços realizada, em face de ocorrência de simulação.
A fim de cumprir a determinação do Relator, a então Secex-MT providenciou os ofícios de audiência e de oitiva, e os encaminhou aos responsáveis e às empresas. O objetivo da instrução acostada à peça 99, inicialmente, era então analisar as respostas às audiências dos responsáveis, bem como as manifestações apresentadas pelas empresas chamadas ao processo em sede de oitiva, para fins de apurar as devidas responsabilidades.
No entanto, durante aquela instrução, a auditora responsável pela análise entendeu que havia a necessidade de uma nova oitiva complementar para verificação da participação de mais uma empresa na pesquisa de mercado. É que a pessoa que se passou como responsável pela apresentação da proposta de preços da empresa Link Consultores e Digitalização Ltda. (Link Consultores) , Sr. Daniel Andrade, teria trocado e-mails com o DNIT-SE por meio da caixa postal de outra empresa, a 'Vitis Consultoria' (comercial@vitisconsultoria.com.br) , o que poderia sugerir um outro tipo de irregularidade, como por exemplo, falsidade ideológica. 
A auditora pontuou que a própria resposta à oitiva da empresa Link Consultores e Digitalização Ltda. (Link Consultores) sustentava a hipótese de que o Sr. Daniel Andrade não a representava, pois, a empresa afirmou que 'o Sr. Daniel nunca foi funcionário da empresa, apenas prestava serviços esporádicos de consultor, motivo pelo qual possuía e-mail corporativo, atuando como gerente de projetos em alguns contratos' e que, também, '[ele] não (...) [tinha] procuração da empresa ou autorização para enviar proposta em qualquer licitação, tampouco integrava quadro societário ou diretivo (...) '. E finalizou, a empresa, afirmando que 'qualquer atitude irregular (...) teria ocorrido sem anuência ou ciência do corpo diretivo da Link Consultores' (peça 89, p. 4-6) .
Embora não estivesse naquele momento analisando a veracidade dos argumentos da empresa e, considerando ainda, que não havia adentrado no mérito das informações trazidas aos autos, a auditora entendeu que era preciso aprofundar a análise quanto à possibilidade de o Sr. Daniel estar atuando em nome de outras empresas sem autorização formal para tanto e pontuou que (peça 99, p. 5, grifos não constam do original) :
20.	Por meio de pesquisa realizada na internet ao site da LinkedIn, rede profissional mundial, verificou-se que o Sr. Daniel Costa de Andrade divulga, em seu currículo, ser 'Owner - Vitis' (proprietário) , 'Sócio Diretor' e 'Consultor Sênior' na Vitis Consultoria. No mesmo site, o perfil da Vitis Consultoria também apresenta o Sr. Daniel, atribuindo-lhe a função de 'Owner' (peça 97, p. 1; peça 96, p. 5) . 
21.	Em recente fiscalização realizada pelo TCU no Conselho Federal de Engenharia e Agronomia (Confea) , no âmbito do TC Processo 016.053/2018-4, obteve-se o currículo do Sr. Daniel Costa Andrade, no qual consta registro de que ele teria sido Diretor de Produtos e Serviços da Vitis Consultoria no período compreendido entre os meses de 4/2009 e 5/2013. Consta também informação de que seria 'Gerente de Projetos da Linkcon, conduzindo a implantação do SEI em grandes organizações', além de 'Consultor para planejamento estratégico de TI, BSC e PDTI', a partir do mês 9/2016 (peça 96, p. 1) .
 Ainda naquela instrução foi pontuado que 'o modo de operação utilizado na pesquisa de preços da contratação do DNIT-SE, com pequenas diferenças, ocorreu também na contratação da empresa Linkcon realizada pela Funasa, objeto de fiscalização no âmbito do TC Processo 015.932/2018-4 (processo conexo) ', o que sugeriria um modus operandi similar ou idêntico, já que foram as mesmas empresas que participaram da busca, e com os mesmos atores, o que seria pouco provável, ou até mesmo praticamente impossível de ocorrer ao acaso.
Por esse motivo, foram realizadas consultas na base de dados do Sistema CPF/CNPJ e no site de registro de domínios da internet (https://registro.br) , para que se obtivessem maiores informações acerca da empresa Vitis Consultoria, quando se descobriu que ela é, na realidade, a empresa Alive Technologies Consultoria e Assessoria em Informática Ltda., CNPJ 07.792.504/0001-30, que utiliza o nome de fantasia Vitis, cujo CNPJ está associado ao domínio vitisconsultoria.com.br (peça 93; peça 96, p. 7-9) .
Além disso, foi identificado na última instrução que o Sr. Marcelo de Almeida (CPF XXX.888.298-XX) é sócio administrador da empresa Link Consultores desde 19/5/2010 e já foi sócio administrador da empresa Alive Technologies Consultoria e Assessoria em Informática Ltda. (Vitis) no período de 14/12/2010 a 22/1/2014 (peça 98) , o que sugeriria proximidade entre as empresas.
Assim, considerando os indícios de simulação e levando-se em conta o conjunto de situações relatadas acima, que indicam provável participação da empresa Vitis Consultoria (Alive Technologies Consultoria e Assessoria em Informática Ltda.) , a exemplo da utilização de endereços eletrônicos institucionais, bem como da participação do Sr. Daniel Costa Andrade na elaboração e encaminhamento da proposta de preços em nome da Link Consultores, profissional que atua no mercado relacionado à Vitis Consultoria como diretor de produtos e serviços, proprietário e sócio diretor, a auditora responsável pela instrução anterior entendeu-se que era necessário realizar oitiva complementar, chamando ao processo a referida empresa para que também se manifestasse em relação aos indícios de fraude à pesquisa de preços. 
O Relator concordou com a manifestação da unidade técnica e autorizou a realização da oitiva, conforme despacho à peça 101, destes autos. 
EXAME TÉCNICO
Como já pontuado na seção 'Histórico', desta instrução, a auditora deixou de analisar a resposta às audiências e às oitivas por ocasião da peça 99, face à necessidade de realizar novas oitivas ora apreciadas. Portanto, devem ser analisadas agora essas manifestações. As audiências complementares e a oitiva das empresas foram promovidas pela Secex-MT, compondo o seguinte quadro de documentos:
Quadro 1. Relação de ofícios enviados aos responsáveis
	Responsáveis
	Ofícios enviados
	Ciências de Comunicação
	Respostas

	Gustavo Adolfo Andrade de Sá
	Ofício 0699/2018-TCU/SECEX-MT, de 23/7/2018 (peça 24) 
	peça 25
	peça 26 (*) 

		Ofício 1305/2018-TCU/SECEX-MT, de 28/12/2018 (peças 36 e 37) 
	peça 78
	peça 76

	Lucas de Jesus Parente
	Ofício 1306/2018-TCU/SECEX-MT, de 28/12/2018 (peças 38 e 39) 
	peças 55 e 79
	peça 69

	Linkcon Eireli
	Ofício 1307/2018-TCU/SECEX-MT, de 28/12/2018 (peças 40 e 41) 
	peça 90
	peça 91

	ECG Tec Serviços de Informática Ltda.
	Ofício 1308/2018-TCU/SECEX-MT, de 28/12/2018 (peças 42 e 43) 
	peça 48
	peça 88

	Cast Informática S/A
	Ofício 1309/2018-TCU/SECEX-MT, de 28/12/2018 (peças 44 e 45) 
	peça 49
	peça 92

	Link Consultores e Digitalização Ltda.
	Ofício 0001/2019-TCU/SECEX-MT, de 2/1/2019 (peças 46 e 47) 
	peça 56
	peça 89

 (*) já analisada por ocasião da instrução acostada à peça 27.
Análise de audiências - Sr. Lucas de Jesus Parente
O Sr. Lucas de Jesus Parente foi ouvido em audiência em razão de 'ter efetuado a pesquisa de preços que apresenta indícios de ser inválida frente aos apontamentos constantes do Achado 3 do Relatório de Auditoria realizado na Funasa e (...) ter emitido parecer manifestando a adequação da pesquisa de preços efetuada' (peça 38, p. 1) .
Pesquisa de preços
Em relação ao primeiro ponto (realização de pesquisa de preços com indícios de ser inválida) , o responsável argumentou em sua defesa que, em razão da necessidade de contratar empresa especializada na prestação de serviços de gestão documental, consultou o Painel de Preços e o Comprasnet em busca de contratações similares, sem sucesso, tendo em vista que o objeto solicitado era amplo, abrangendo vários procedimentos diferentes (peça 69, p. 1) . 
Por esse motivo (não encontrar contratações similares nas fontes oficiais) , o responsável aceitou a ajuda do então Superintendente do DNIT-SE que teria fornecido os contatos de três empresas, por e-mail, e acreditando que ele possuía grande experiência em contratações anteriores na sede, entendeu que as mencionadas fornecedoras poderiam ser chamadas a apresentar propostas. O responsável sustenta, ainda, que a informação do Sr. Gustavo era de que existia uma ata de registro de preços da Companhia Docas do Rio de Janeiro e como essa informação acabou sendo comprovada, ele entendeu que a contratação seria viável naqueles moldes, razão pela qual, apenas incluiu as propostas encaminhadas pelas empresas fornecidas pelo Superintendente na planilha de preços praticada no mercado (peça 69, p. 2) .
Análise
Embora não tenha mencionado expressamente o termo jurídico, a defesa do responsável se sustenta em excludente de ilicitude por erro de tipo: em outras palavras, o Sr. Lucas não alega que as pesquisas são válidas e que as empresas que forneceram a proposta de preços são idôneas, mas que ele agiu induzido a erro pelo Superintendente, a quem reputava ter conhecimentos maiores sobre o mercado de empresas de TI, tendo em vista sua experiência anterior na sede do DNIT.
O erro de tipo se anuncia da seguinte maneira (no Código Penal) :
Art. 20 (...) 
§ 1º - É isento de pena quem, por erro plenamente justificado pelas circunstâncias, supõe situação de fato que, se existisse, tornaria a ação legítima.
Embora o Código Penal (CP) não seja de aplicação imediata no âmbito deste Tribunal, que não trata de questões relacionadas a crimes, os conceitos da ciência do direito podem ser aplicados subsidiariamente como elementos de integração e hermenêutica jurídica. No caso, o Sr. Lucas não trouxe nos autos elementos que possam propugnar por uma coação moral irresistível por parte do Superintendente ou por excludente de obediência hierárquica invencível que pudesse afastar a sua responsabilidade, de modo que, à luz da narrativa promovida em sua defesa, o que se relata é que agiu confiando que as informações prestadas pelo Superintendente eram adequadas (e se o fossem, excluíram a sua responsabilidade) . Em relação a esse ponto, o fato de ter recebido indicações do Superintendente acerca de empresas não o desobrigava de adotar todas as medidas necessárias para identificar se elas tinham condições de oferecer propostas válidas e adequadas para o objeto a ser contratado. 
Por exemplo, uma rápida pesquisa realizada pela equipe de auditoria identificou que a empresa ECG era de manutenção de computadores e as fotos divulgadas por ela em redes sociais já indicavam sua inaptidão para o objeto a ser licitado (peça 27, p. 7) , o que era facilmente detectável pelo responsável, em atuação diligente. 
 Além disso, era perfeitamente detectável pelo gestor o fato de que as empresas contatadas por ele apresentaram a proposta de preços em poucas horas, para um objeto que ele mesmo considerou complexo e sem paralelos no Painel de Preços e no Comprasnet, o que seria suficiente para causar alertas em um gestor diligente (peça 27, p. 8) . O gestor até menciona o fato de isso ter-lhe causado certo espanto (peça 69, p. 3) , mas nenhuma providência ou apuração adicional foi levada adiante em razão desse acontecimento, já que, na opinião dele, esse fato por si só não representava indícios de irregularidades. Ocorre que tal conclusão só poderia ser obtida caso ele tivesse investigado mais a fundo esse fato, até mesmo questionando as empresas sobre tamanha agilidade em responder a uma pesquisa de preços complexa em velocidade aparentemente sincronizada.
É forçoso ressaltar também que as propostas de preços foram elaboradas sem composição dos custos unitários, sem um catálogo de serviços, e sem a descrição detalhada das atividades desenvolvidas, o que ensejaria questionamentos por parte de um gestor cuidadoso (peça 27, p. 8) .
Assim, voltando a tomar emprestado conceitos do direito penal, de acordo com o que dispõe o art. 20, caput, do CP, o erro de tipo, ainda que tivesse ocorrido, excluiria o dolo, mas não a culpabilidade, pois, se o erro for vencível, haverá punição por crime culposo, desde que previsto no tipo penal:
Art. 20. O erro sobre elemento constituído do tipo legal de crime exclui o dolo, mas permite a punição por crime culposo, se previsto em lei.
Ou, em outras palavras, caso fosse comprovado que o Superintendente realmente enviou os e-mails relacionando as empresas a serem chamadas a apresentar as propostas, documentação essa que não foi trazida aos autos, a consequência seria o afastamento do dolo, mas não da culpa pela não adoção da devida diligência nos procedimentos seguintes. Ainda que houvesse indicação ou sugestão da autoridade superior, a observância de cuidado objetivo pelo agente impediria a ocorrência da falha, de modo que há culpa, in casu, não podendo ser afastada a responsabilidade.
Assim, propõe-se rejeitar as razões de justificativa apresentadas quanto a esse ponto e apenar o gestor com multa, por ter efetuado a pesquisa de preços inválida, induzindo à contratação antieconômica.
Emissão de parecer manifestando a adequação da pesquisa de preços efetuada 
Em relação ao fato de ter emitido parecer manifestando a adequação da pesquisa de preços efetuada, segundo ponto da audiência, o agente informa em sua defesa que o documento constante da peça 6, p. 50, item 2, não era ainda uma manifestação definitiva acerca da adequabilidade dos preços, já que a dificuldade em encontrar parâmetros de preços em outras atas ensejou (por parte do responsável) a solicitação para a consulta à empresa fornecedora e ao órgão gerenciador do Pregão 17/2016 da Companhia Docas do Rio de Janeiro (peça 69, p. 3) .
O responsável ainda alega que, embora tenha realizado a pesquisa de preços, 'ao analisar as respostas das empresas à consulta realizada' teria chamado a sua atenção a rapidez com que elas foram apresentadas (embora nenhuma providência tenha sido tomada para questionar esse fato, como já visto no item anterior) e não teria sido verificado 'nenhum vício formal' quanto a esse ponto.
Além disso, o responsável sustenta que, embora o entendimento dos órgãos de controle sobre o tema seja no sentido de que a pesquisa de preços não pode ser o único instrumento para configurar a vantajosidade de adesão à ata, tal informação não está consignada na IN 5/2014 que a permitiria, ainda que excepcionalmente (peça 69, p. 3) . Por esses motivos, o gestor alega que emitiu o despacho sugerindo a realização de nova pesquisa de preços (peça 69, p. 4) , para 'uma melhor análise da vantajosidade da referida ata'.
Dessa forma, o agente entende que não se manifestou pela adequação das pesquisas efetuadas e, ao contrário, 'sugeriu e informou que deveria ser realizada nova pesquisa de mercado (...) já que as pesquisas apresentadas eram insuficientes e poderiam não representar a realidade', o que não teria sido acolhido pelo gestor da unidade que decidiu por continuar o procedimento daquela forma (peça 69, p. 4) .
O Sr. Lucas ainda informa que todo o procedimento foi feito sem o parecer jurídico da Procuradoria Federal e que, assim, a contratação irregular não teria ocorrido por culpa da pesquisa de preços e que, mesmo assim, ela não causou prejuízo ao erário, já que o Contrato 5/2018 jamais foi executado e, desse modo, não foram realizados pagamentos à Linkcon (peça 69, p. 4) .
O responsável sustenta também que sua participação no processo teria se dado apenas de forma administrativa, quando solicitado pelo gestor, se baseando nas informações 'idôneas fornecidas por ele' e que não tinha conhecimento que a empresa Linkcon possuía contrato com a Funasa e tampouco que as empresas Comercial Vitis Consultoria, ECG Consultoria e Cast Informática tinham encaminhado pesquisa de preços para aquela autarquia, já que tais informações só foram conhecidas por ele quando recebeu a notificação do TCU (peça 69, p. 5) . 
O agente afirma que 'não foi possível desconfiar das informações dadas pelo superintendente' e, tampouco, que as empresas poderiam ter enviado pesquisa de preços simulada, embora, considerando a 'conjuntura do processo, concluí pela fragilidade da pesquisa de preços, razão pela qual sugeri que fosse ampliada ou realizada nova pesquisa', não contribuindo assim, na sua opinião, pela contratação irregular (peça 69, p. 5) .
Análise
Embora o Tribunal tenha determinado a audiência do Sr. Lucas de Jesus Parente por dois atos distintos, a realização da pesquisa de preços e a emissão de parecer aprovando a pesquisa de preços possuem elementos interligados, pois o segundo ato decorre do anterior, de modo que a defesa do responsável, ainda que tenha atacado cada imputação de modo separado, utilizou fatos e argumentos que dizem respeito às duas situações. No entanto, como em relação à pesquisa de preços inválida já se entendeu pela responsabilidade do gestor, a análise ora em curso deve se limitar ao escopo da responsabilidade pela emissão do parecer.
Portanto, os argumentos utilizados pela defesa no sentido de que 'não foi possível desconfiar das informações dadas pelo superintendente', por exemplo, não dizem respeito propriamente à emissão do parecer, mas à pesquisa de preços e, naquela ocasião, tal alegação já fora considerada insubsistente. Pelo mesmo critério, também é irrelevante para o deslinde da questão se era difícil perceber que as empresas atuavam de forma simulada ou, ainda, a surpresa do gestor com a rapidez da resposta. 
A questão precisamente diz respeito ao fato de que, tendo uma pesquisa de preços inválida em mãos, quais seriam os motivos ou as justificativas para a emissão do parecer aprovando-a e, quanto a esse ponto o gestor informa que: 1) escorando-se na IN 5/2014 não havia proibição para fazê-lo, ainda que de maneira excepcional; 2) o documento constante da peça 6, p. 50, item 2, não era ainda uma manifestação definitiva acerca da adequabilidade dos preços; e 3) na sua última manifestação no processo, sugeriu que as pesquisas de preços fossem ampliadas ou revistas, tendo em vista a possibilidade de não refletirem a realidade.
Quanto ao item 1, a IN 5/2014 de fato traz orientação no sentido de que a pesquisa de preços deveria ser realizada tendo por base, nessa ordem: painel de preços, contratações similares, e só depois pesquisa publicada em mídia especializada e pesquisa com fornecedores. Na inexistência de informações no painel de preços ou em contratações similares, a pesquisa com fornecedores pode ser utilizada, mas a questão é que ela não deve ser a única fonte de informações, segundo a jurisprudência do TCU. Assim, o responsável deveria ter buscado outras fontes de informação ou mencionado essa questão em seu parecer, não como sugestão para ampliação ou refazimento das pesquisas realizadas, mas como vedação expressa à continuidade do processo daquela forma. Assim, o responsável deveria ter se manifestado no sentido da impossibilidade da continuidade do processo naquele formato, o que não foi feito.
Quanto a esse ponto, o gestor alega que tinha conhecimento do entendimento dos órgãos de controle nesse sentido, mas entendeu que a IN 5/2014 o excepcionaria nesse caso, o que é apenas parcialmente verdade, como visto acima.
Quanto ao item 2, o Sr. Relator informou em seu despacho à peça 29, p. 3, que o Sr. Lucas de Jesus Parente teria emitido 'parecer manifestando a adequação de preços realizada', conforme documento à peça 6, p. 50, § 2º, abaixo transcrito:
Da análise do que foi textualmente reproduzido pelo Sr. Lucas de Parente Jesus, entende-se que há indicativo de que ele simplesmente pontuou que a pesquisa de preços foi realizada de acordo com 'os ditames do art. 2º da IN 3/2017', não tendo, em princípio, o referido texto conteúdo decisório ou de aprovação, mesmo porque a declaração de vantajosidade da adesão foi feita pelo próprio Superintendente, mais adiante, naquele processo administrativo e já é objeto de apuração de responsabilidade por parte deste TCU.
Portanto, salvo melhor juízo, a mera declaração de que a pesquisa de preços teria seguido determinada norma não parece trazer conteúdo de aprovação de maneira a implicar responsabilidade do gestor somente por esse fato. Ademais, como visto na análise do item 1 acima, o próprio gestor admite que seguiu as normativas, ainda que sem levar em consideração a jurisprudência dos órgãos de controle sobre o tema, de modo que não se vislumbra elemento decisório apenas com base nessa manifestação. 
Cumpre destacar que no próprio §1º do referido documento, o gestor solicita aprovação do termo de referência, dando outro indicativo de que o despacho em análise se trata de pedido de elevação de responsabilidade, sem propriamente se revestir de conteúdo decisório ou determinante para a concretização da contratação. É importante nesse caso reforçar que o Sr. Lucas realizou uma pesquisa de preços irregular e deve ser apenado por isso, conforme questão já levantada anteriormente nessa instrução. No entanto, o documento constante da peça 6, p. 50 não deve servir para imputar-lhe responsabilidade pela aprovação da pesquisa de preços.
Por fim, quanto ao item 3, o gestor alega que fez alerta quanto à necessidade de se ampliarem as pesquisas de preços e/ou refazê-las, face ao risco de elas não contemplarem a realidade do mercado. Evidentemente, o que se esperava é que as pesquisas de preços fossem feitas de maneira correta, no devido tempo, a fim de evitar justamente retrabalho. Mas, tendo em vista que a sua responsabilidade pela pesquisa de preços irregular já lhe foi imputada no item anterior, a responsabilidade residual pela emissão do parecer poderia ser reduzida pelo alerta, ou seja, seria um atenuante.
No entanto, como não foi possível configurar-se conteúdo decisório em sua manifestação, que deu origem à audiência, não há como se falar em atenuante se não há responsabilização. Por esse mesmo motivo, embora ele devesse ter seguido a jurisprudência do TCU e realizado pesquisas adicionais e não somente com fornecedores, ele já está sendo apenado por esse fato no item anterior, não havendo motivos para nova responsabilização quanto a esse fato, já que se trata de questão acessória ao principal e não havendo o principal (responsabilização pela emissão de parecer) , essa não deve subsistir.
Assim, embora não se acolham as razões de justificativa apresentadas pelo gestor, propõe-se afastar a responsabilização pela emissão do parecer aprovando a pesquisa de preços.
Análise de audiências - Sr. Gustavo Adolfo Andrade de Sá
O Sr. Gustavo Adolfo de Andrade de Sá foi ouvido em audiência em duas ocasiões. Primeiramente, por meio Ofício 0699/2018-TCU/SECEX-MT, de 23/7/2018 (peça 24) , foi ouvido pelas seguintes irregularidades: a) contratação de objeto distinto daquele que o DNIT-SE pretendia ver executado; b) pesquisa de preços meramente formal; c) contratação sem observância dos requisitos legais e obrigatórios (peça 19, p. 26-28) .
Na análise da defesa formulada pelo responsável, que se sucedeu na instrução à peça 27, entendeu-se que:
	 [itens 22/39 da instrução acostada na peça 27]
	Análise dos argumentos 1 e 2 (ausência de parecer jurídico e possibilidade de convalidação posterior) 
	O argumento do gestor de que era necessário dar seguimento ao contrato, mesmo sem o parecer da procuradoria, para garantir os recursos orçamentários a sua execução não é sustentável. A uma, porque não é exigível o descumprimento da legal para o exercício de direitos. Se o objetivo era a retenção dos recursos orçamentários, o gestor poderia ter feito isso por meio de inscrição em restos a pagar, se atendidos os requisitos legais para tanto, ou, ainda requisitado apoio especial da Procuradoria para a análise tempestiva do edital, antes do encerramento do ano. Não há indícios de que tais soluções tenham sido sequer tentadas. Embora talvez elas não pudessem de fato solucionar o problema, a tentativa indicaria a boa-fé do gestor em atuar da maneira correta.
	A duas, além disso, destaca-se que o fim do exercício de 2017 ocorreu em 31/12/2017, e a contratação foi firmada em 18/1/2018. Se a questão era somente 'segurar' o recurso, como alegado, o fato de a contratação ter ocorrido apenas em 2018 desmonta essa tese, pois, nesse caso, o empenho teria que ter sido cancelado em 31/12/2017, de qualquer maneira. Se não foi esse o caso, então havia tempo o suficiente para fazer a inscrição em restos a pagar, já que a contratação só ocorreu em 2018. Em outras palavras, o atropelo das normas legais não garantiu a contratação em 2017 (e a retenção dos recursos) e, assim, haveria tempo suficiente para a emissão do parecer em 2018, antes da efetiva contratação.
	Ademais, cumpre ressaltar que os autos foram apenas enviados para a procuradoria, depois de ter sido a empresa contratada, a fim de que ratificasse e convalidasse os atos anteriormente realizados, o que não é possível. À assessoria jurídica compete analisar a legalidade e assistir a autoridade assessorada no controle da legitimidade dos atos a serem praticados ou já efetivados, orientando a atuação do administrador. Dessa avaliação deve resultar um parecer jurídico que possibilite à autoridade o conhecimento das variáveis necessárias para a tomada de decisão segura:
'27. Este Tribunal já se posicionou acerca da necessidade de os pareceres jurídicos exigidos pelo art. 38 da Lei nº 8.666, de 21 de junho de 1993, integrarem a motivação dos atos administrativos, com abrangência suficiente, evidenciando a avaliação integral dos documentos submetidos a exame'
 (Acórdão 1944/2014-TCU-Plenário, Min. André de Carvalho) 
As minutas de editais de licitação, bem como as dos contratos, devem ser previamente examinadas e aprovadas por assessoria jurídica, em razão do disposto no art. 38, parágrafo único, da Lei 8.666/1993. Caso o órgão jurídico restitua o processo com exame preliminar, faz-se necessário o seu retorno, após o saneamento das pendências apontadas, para emissão de parecer jurídico conclusivo.
 (Acórdão 521/2013-TCU-Plenário, Min. Augusto Sherman) 
Devem ser submetidos previamente à assessoria jurídica quaisquer contratos, acordos, convênios ou ajustes, inclusive os termos de cooperação, ou similares, e seus respectivos termos aditivos.
 (Acórdão 3909/2008-TCU-Segunda Câmara, Min. Augusto Sherman) '
	Portanto, não faz qualquer sentido que o parecer seja emitido depois de a empresa ter sido contratada, consubstanciando-se em vício insanável:
'41. O fato de ter havido parecer jurídico ratificando todo o processo licitatório não supre a falha quanto à ausência de parecer acerca das minutas dos editais das cartas convites realizados, conforme entende o responsável. A análise pela assessoria jurídica das minutas dos editais das cartas convite é de significativa importância, pois tem por objetivo verificar a conformidade do ato convocatório com as exigências legais, evitando, ou pelo menos diminuindo os riscos de se ferir o princípio da legalidade ou de que futuros questionamentos acerca da legalidade do ato possam comprometer o andamento do certame. Dessa forma, não resta afastada a falha levantada.
A inclusão a destempo de parecer jurídico ratificando todo o processo licitatório não supre a falha quanto à ausência deste elemento essencial à aprovação das minutas dos instrumentos convocatórios.
 (Acórdão 7857/2012-TCU-Segunda Câmara - Min. Aroldo Cedraz) '
	Portanto, rejeita-se as razões de justificativa nessa parte.
Análise do argumento 3 (atos baseados na recomendação da área técnica) 
	Em regra, não é exigível de um gestor que não seja da área de TI conhecimento aprofundado acerca da matéria e, para isso, existe a área técnica para lhe dar apoio. No entanto, nenhum dos itens da audiência diz respeito a irregularidades que exigiriam conhecimento técnico, tais com a emissão de termo de referência com: 1) ausência de análise de compatibilidade da aquisição com o plano de TI; 2) ausência da explicitação da motivação e demonstrativo de resultados a serem alcançados com a contratação; 3) descrição de objeto genérico; 4) adesão à ata sem avaliação se o objeto era compatível; 5) ausência de avaliação de custos e da apresentação da composição dos custos unitários; 6) justificativa de preços baseada unicamente em pesquisas de preços meramente formal, realizada com apenas três empresas, sendo que duas delas não possuíam os requisitos mínimos para oferecer o serviço a ser contratado.
	Assim, era perfeitamente possível ao gestor identificar essas falhas, pois não dizem respeito a questões técnicas, mas sim, a requisitos básicos de contratação, que todos os gestores devem avaliar antes de realizar um compromisso do porte desse ajuste (R$ 5 milhões) . (...) 
	Cumpre ressaltar que a empresa ECG, foi utilizada pelo DNIT, DNIT-SE, Codesp, Confea e Funasa para fins de pesquisa de preços em serviços semelhantes. No entanto, a essa empresa é de manutenção de computadores e, assim, não teria condições alguma de ter sido consultada na pesquisa de preços. Coincidentemente todos fizeram pesquisa com ela, o que pode ser considerado grave. (...) 
	Era perfeitamente possível ao gestor, por exemplo, verificar que empresas não teriam tido de formular propostas em período tão curto de tempo (em questão de horas) . Alia-se a isso o fato de que não houve a elaboração de um catálogo de serviços e fica impossível realmente dizer se os preços apresentados são altos ou baixos, pois sem a descrição detalhada dos serviços a serem executados, não se sabe quanto eles vão custar e assim os valores apresentados não fazem o menor sentido. 
	A pesquisa de preços realizada, seja pelos fatos expostos acima, como a ausência da composição de custos unitários (art. 7º, §2º, II, da Lei 8.666/93) , a ausência de catálogo de serviços, a ausência da descrição das atividades realizadas (art. 22 da IN 04/2014 SLTI) , seja pela quase imediata resposta acerca dos valores de propostas em atividades complexas que exigiriam um estudo detalhado, demonstram que a pesquisa de preços foi meramente formal, ou seja, realizada para atender a obrigatoriedade da norma e não para efetivamente assegurar que os custos estavam de acordo com os preços de mercado (IN 5/2014, art. 2º, IV, § 4º) .
	Destaca-se que o gestor foi o responsável pela aprovação dos mesmos estudos no DNIT sede, que culminou com a contratação da mesma empresa, o que indica não só potencial consciência da ilicitude, mas também ato deliberado. Além disso, o gestor foi alertado pelo Coordenador Administração e Finanças do DNIT-SE acerca dos problemas ocorridos no processo de planejamento da contratação, mas não adotou nenhuma providência corretiva.
	Um gestor médio teria condições de detectar todos esses problemas, não podendo se escorar no fato de haver uma equipe técnica do órgão subsidiando a contratação. Aliás, inclusive, caberia a ele a responsabilidade de garantir que os atos de seus subordinados também seguissem os ditames da lei. Assim, rejeitam-se as razões de justificativa nesse ponto.
Análise do argumento 4 (perda do objeto e boa-fé) 
	 Já foi comentado no relatório de auditoria, de que o entendimento do tribunal é de que, a perda do objeto, por meio do cancelamento unilateral da contratação, não leva, automaticamente, a não responsabilização dos envolvidos nos atos ilegais. Se assim não o fosse, haveria salvo conduto para gestores que, uma vez envolvidos em irregularidades, escapassem ilesos pelo cancelamento dos atos ilegais, o que não é admissível.
	Quanto à boa-fé, no âmbito do TCU, ela precisa ser demonstrada e provada pela parte e não simplesmente alegada. Mas, mesmo assim, não há indícios de boa-fé, tendo em vista que o gestor fez pesquisa de preços simulada, com empresas que não cumpriam requisitos básicos para prestar o serviço, atropelou o processo legal, submetendo o processo à procuradoria apenas depois de contratada a empresa, entre diversos outros atos atentatórios aquilo se imagina que seja boa-fé. 
Assim, rejeitam-se as razões de justificativa nesse ponto.
No entanto, em despacho proferido à peça 29, o Sr. Relator entendeu que o Sr. Gustavo Adolfo de Andrade e Sá deveria responder, juntamente com o Sr. Lucas de Jesus Parente, pela pesquisa de preços com indícios de ser inválida (peça 29, p. 3) , determinando:
a) a realização de audiência dos Srs. Lucas de Jesus Parente, Analista Administrativo do DNIT-SE, e Gustavo Adolfo Andrade de Sá, Superintendente do DNIT-SE, com fundamento no art. 43, inciso II, da Lei 8.443/1992, c/c o art. 250, inciso IV, do Regimento Interno do TCU, para que, no prazo de quinze dias, apresentem razões de justificativa, tendo em vista a ocorrência de irregularidade na realização de pesquisa de preços formal e que apresenta indícios de ser inválida frente aos apontamentos constantes do Achado 3 do Relatório de Auditoria realizado na Funasa (TC nº Processo 015.932/2018-4; peça 102, p. 50-55) , alertando-os quanto à possibilidade de também serem sancionados com inabilitação para ocupar cargo ou função de confiança no âmbito da Administração Pública Federal pelo período de 5 a 8 anos, nos termos da Lei 8.443/92, art. 60 c/c Regimento Interno, art. 270;
Desse modo foi elaborado o Ofício 1305/2018-TCU/SECEX-MT, de 28/12/2018 (peça 36) , a fim de promover a audiência do Sr. Gustavo Adolfo Andrade de Sá quanto a esse segundo ponto ainda não analisado. Em resposta, o gestor apresentou o documento acostado à peça 76, em que apresenta a sua resposta.
Em arrazoado bastante resumido, o gestor se defende alegando que as questões levantadas no ofício de audiência já foram devidamente tratadas durante a fiscalização realizada na sede do DNIT-SE e que, ao fim, decidiu-se pela rescisão unilateral do contrato com a Linkcon, o que, na visão dele, o isentaria de responsabilidade porque não houve qualquer execução ou pagamento à empresa (peça 76, p. 3-4) . Seria a tese da perda do objeto da ação pelo cancelamento ulterior da execução contratual. 
O gestor informa também que as questões apresentadas no relatório de auditoria do TC Processo 015.932/2018-4 dizem respeito à Funasa e não ao DNIT-SE, de modo que aparentemente o responsável reputou como erro no ofício ou na comunicação, ao passo que a apresentação das irregularidades ocorridas na Funasa tinha por objetivo demonstrar que o mesmo modus operandi ocorrido lá também eivaram de vícios a contratação do DNIT-SE, inclusive, com as mesmas empresas. 
Ao fim, alega a inexistência de dolo ou intenção de provocar o erro suscitado, além de repetir alguns argumentos já apresentados por ocasião da primeira audiência (e já rejeitados) , como por exemplo, o fato de o processo ter sido tocado às pressas em razão do fim do exercício do 2017 e a iminência de perda do orçamento destinado a essa contratação.
Análise
Na prática, o responsável não apresentou uma defesa em relação aos pontos suscitados nessa audiência, que versava sobre a pesquisa de preços inválida, tergiversando sobre outros aspectos. O fato de o contrato ter sido ulteriormente rescindido de forma unilateral não afasta a sua responsabilidade, a uma, porque isso só ocorreu por intervenção da equipe de auditoria, causando gastos ao erário e sobrecarregando o sistema de controle e, a duas, porque o ato atacado se reputa ilegal independente dos efeitos que podem ter trazido. Exemplificativamente, um avanço de sinal vermelho pode ou não causar um acidente, mas o fato de não causar em algum momento específico não exonera o motorista infrator da multa, tendo em vista o risco que ele causou para ele e para os demais. O mesmo raciocínio encontra respaldo aqui: ainda que não tenha causado prejuízo ao Erário, a pesquisa de preços inválida descumpre os normativos específicos relativos às contratações públicas, especialmente, pelos fartos indícios de simulação e fraude por parte das empresas, no mínimo. Por esse motivo, a irregularidade não pode ser simplesmente afastada em razão de rescisão ulterior do contrato, que estava sob auditoria desta Corte.
Quanto à inexistência de dolo ou intenção de produzir o efeito, também não merece prosperar a tese da defesa, uma vez que, in casu, nos processos no âmbito do TCU a intenção não é relevante para caracterizar ou afastar a irregularidade, tendo em vista que o que se está sob julgamento são atos praticados e não pessoas. Portanto, uma vez ocorrido o fato irregular e inexistindo justificativa para tal, não é relevante para a sua caracterização, senão ao seu agravamento, a existência do dolo.
Portanto, as razões de justificativa não devem ser acatadas, devendo o responsável ser apenado com multa, nos termos do art. 58, II, da Lei 8.443/1992.
Análise de oitivas - Alive Technologies Consultoria e Assessoria em Informática Ltda.
A empresa Alive Technologies Consultoria e Assessoria em Informática Ltda foi chamada em oitiva por meio do Ofício 0354/2019 - TCU/Sefti, de 23/8/2019 (peça 102) , para apresentar suas razões em relação à participação em pesquisa de preços meramente formal, que deu origem ao Contrato 05/2018 firmado pelo DNIT-SE junto à empresa Linkcon, e que apresenta indícios de ser inválida.
No entanto, embora a referida empresa tenha sido regularmente cientificada acerca desta oitiva por esse Tribunal em 28/8/2019 (peça 103) , optou por não se manifestar, deixando transcorrer in albis o tempo destinado a essa finalidade.
A empresa Vitis Consultoria (nome fantasia da Alive Technologies Consultoria e Assessoria em Informática Ltda) não participou propriamente da pesquisa de preços oferecendo orçamento, mas há indícios de que o representante da empresa, o Sr. Daniel Costa Andrade tenha atuado no processo para influenciar o resultado, fornecendo informações essenciais para que a busca pelos melhores preços pelo DNIT-SE fosse frustrada.
O Sr. Daniel apresentou proposta em nome da empresa Link Consultores, que também foi chamada em oitiva nesse processo para dar explicações que serão analisadas adiante nessa instrução. Inclusive, o e-mail pelo qual o Sr. Daniel respondeu ao primeiro contato para orçamento de preços era vinculado ao domínio vitisconsultoria.com.br (peça 12, p. 1) . 
Além disso, 	em recente fiscalização realizada pelo TCU no Conselho Federal de Engenharia e Agronomia (Confea) , no âmbito do TC Processo 016.053/2018-4, obteve-se o currículo do Sr. Daniel Costa Andrade, no qual consta registro de que ele teria sido Diretor de Produtos e Serviços da Vitis Consultoria no período compreendido entre os meses de 4/2009 e 5/2013. Consta também informação de que seria 'Gerente de Projetos da Linkcon, conduzindo a implantação do SEI em grandes organizações', além de 'Consultor para planejamento estratégico de TI, BSC e PDTI', a partir do mês 9/2016 (peça 96, p. 1) .
Ou seja, o Sr. Daniel atuava como consultor da Linkcon, a empresa beneficiada pela pesquisa de preços irregular, quando estava fornecendo propostas de preços inválidas para dificultar a obtenção do verdadeiro preço de mercado por parte do DNIT-SE e, assim, validar e possibilitar a contratação da empresa que acabou assinando o contrato com a autarquia, em razão da suposta vantajosidade de preços. Ocorre que o Sr. Daniel não atuava em nome próprio, mas em nome da Vitis Consultoria e da Link Consultores para beneficiar e viabilizar a contratação da Linkcon. O mesmo modus operandi foi identificado na Funasa, quando a Linkcon também foi contratada em um procedimento eivado de irregularidades, mormente, superfaturamento, sendo que as mesmas empresas que participaram da busca de preços no DNIT-SE, e com os mesmos atores, o que seria pouco provável, ou até mesmo praticamente impossível de ocorrer ao acaso.
Além disso, foi identificado na última instrução que o Sr. Marcelo de Almeida (CPF XXX.888.298-XX) é sócio administrador da empresa Link Consultores desde 19/5/2010 e já foi sócio administrador da empresa Alive Technologies Consultoria e Assessoria em Informática Ltda. (Vitis) no período de 14/12/2010 a 22/1/2014 (peça 98) , o que sugeriria proximidade entre as empresas. Depois da última instrução, o Sr. Marcelo de Almeida se desligou do quadro da Link Consultores, em 2/3/2020, conforme consulta no sistema CNPJ, o que também é algo que chama a atenção.
Como a resposta à oitiva não é obrigatória, a exemplo do que ocorre nos casos de audiência e citação, não se pode falar que a empresa responsável seja revel, ipso facto. Diferentemente do que ocorre em outros órgãos colegiados do poder judiciário onde milita o princípio ficta confessio  (confissão ficta pelo não comparecimento ao processo) , no TCU vigora o princípio da verdade real e, assim, da ausência de manifestação nada se pode concluir a favor ou contra a empresa responsável. Por outro lado, se a manifestação tivesse sido feita, ela poderia contribuir (a favor da responsável) , caso tivessem sido trazidos aos autos elementos capazes de afastar a presunção juris tantun, formada na instrução anterior, de participação.
Na ausência dessa manifestação a tendência é se manter a presunção exarada na instrução anterior e que deu origem à própria oitiva, face à ausência de elementos em sentido contrário. Resumidamente, a presunção relativa exarada na instrução anterior é de que o Sr. Daniel, instrumentalizado pela figura da pessoa jurídica Vitis Consultoria, teria atuado de maneira a interferir na pesquisa de preços, tida como inválida. Apesar disso, é preciso destacar que como ela própria não participou da pesquisa de preços e não há outros elementos objetivos a concluir pela ação ou omissão no comprometimento da fraude, a sua responsabilidade, in casu, deve ser afastada
Análise de oitivas - Link Consultores e Digitalização Ltda
A empresa Link Consultores e Digitalização Ltda foi chamada em oitiva por meio do Ofício 0001/2019-TCU/SECEX-MT, de 2/1/2019 (peças 46 e 47) , para apresentar suas razões em relação à participação em pesquisa de preços meramente formal, que deu origem ao Contrato 05/2018 firmado pelo DNIT-SE junto à empresa Linkcon, e que apresenta indícios de ser inválida.
Em sua manifestação, à peça 89, a empresa alega, resumidamente, que a proposta de preços encaminhada ao DNIT-SE foi elaborada sem o seu conhecimento, portanto, à sua revelia pelo Sr. Daniel Costa Andrade que não é e nunca teria sido funcionário da Link Consultores e Digitalização Ltda. e que, tampouco, tinha autorização para enviar propostas em qualquer licitação que tenha participação da empresa (peça 89, p. 4) .
Apesar disso, a empresa admite que o Sr. Daniel 'prestou serviços esporádicos para a empresa, todos na qualidade de Consultor', o que justificaria possuir e-mail corporativo da Link Consultores Ltda. (peça 89, p. 4) . A contratação teria por objetivo 'auxiliar na execução de alguns contratos', por jamais teria feito propostas em nome da empresa ou mesmo participava de qualquer negociação, não possuía procuração ou figurava no quadro societário (peça 89, p. 4-5) .
A empresa sustenta, ainda, que sua atuação se limitou à consultoria na parte de execução, não havendo sido concedida, por parte da empresa, qualquer 'permissão, autorização acesso ou influência na confecção das propostas da Link Consultores pelo mesmo indivíduo' e que ele nunca fez parte do corpo diretor e nunca esteve 	à frente de qualquer cargo que permitisse o envio de qualquer proposta em nome da empresa (peça 89, p. 5) .
Para comprovar essa situação, a empresa encaminhou cópias das Guias de Recolhimento do FGTS e de Informações à Previdência Social (GFIP) a fim de constatar que o Sr. Daniel não é funcionário da empresa (e nunca teria sido) (peça 89, p. 7-150) .
Análise
Os argumentos trazidos à lume pela empresa não tem o condão de afastar sua responsabilidade, in casu. A lógica argumentativa sustenta que, não sendo funcionário da empresa, nem sócio ou diretor, não tendo autorização para atuar em nome da empresa, o Sr. Daniel não poderia, assim, tê-la representado perante o DNIT-SE na pesquisa de preços, ora questionada.  Mas aí, nesse caso, se cairia no sofisma de que os atos irregulares praticados contra os órgãos públicos apenas são realizados por pessoas legalmente investidas das formalidades intrínsecas da regularidade legal, o que certamente não é o caso. 
O que é importante, aqui, é se havia por parte do DNIT-SE, certeza razoável, ainda que putativa, de que lidava com um representante da empresa. E há elementos suficientes para concluir que, pela teoria das aparências, o Sr. Daniel poderia, sim, ainda que por omissão da empresa, ser visto como um representante dela. Se não, vejamos:
1.1. a empresa admite que o Sr. Daniel era consultor da empresa e que possuía o e-mail institucional dela, de modo que ele tinha como se passar como alguém que atuava em nome da Link Consultores e isso era do conhecimento do corpo diretivo da empresa, conforme se extrai da assinatura da proposta à peça 104, p. 9;
1.2. a empresa apresentou uma relação de GFIPs para comprovar que o Sr. Daniel não era funcionário dela, mas ela mesmo afirmou que ele era consultor, colaboradores que são geralmente contratados por meio de Pessoa Jurídica (PJ) , de modo que a fim de verificar eventual excesso de mandato por parte do Sr. Daniel, seria indispensável os termos do contrato assinado entre ambos, o que não foi juntado aos autos e, caso seja inexistente, comprovaria que a empresa mais uma vez permitiu, pela aparência, que o consultor se passasse por seu representante; e
1.3. ao ter acesso a uma pessoa que se dizia consultor da empresa (e de fato era) e que recebia e respondia e-mails em nome da empresa, não havia como os representantes do DNIT-SE desconfiarem que o Sr. Daniel não representava a empresa, pois ela permitiu que isso acontecesse, ainda que por meio de dolo eventual, já que ela pode até não ter tido a intenção deliberada de produzir o efeito, mas ao permitir alguém que em tese não estaria habilitado para tal, a ter acesso as caixas de e-mail da empresa, aceita que o resultado pode acontecer.
Sem o contrato firmado entre o Sr. Daniel e a empresa que possa ao menos identificar o lapso temporal do vínculo entre eles e os limites de atuação e de mandato, prevalece a presunção juris tantum de responsabilidade, pela aparência que o consultor possuía de estar agindo em nome da empresa, em atos que se não foram deliberadamente autorizados, foram conscientemente permitidos pelos dirigentes da Link Consultores. 
Assim, os argumentos trazidos pela empresa até o momento não são capazes de afastar a responsabilidade da empresa.
Análise de oitivas - ECG Tec Serviços de Informática Ltda
A empresa ECG Tec Serviços de Informática Ltda foi chamada em oitiva por meio do Ofício 1308/2018-TCU/SECEX-MT, de 28/12/2018 (peças 42 e 43) , para apresentar suas razões em relação à participação em pesquisa de preços meramente formal, que deu origem ao Contrato 05/2018 firmado pelo DNIT-SE junto à empresa Linkcon, e que apresenta indícios de ser inválida.
Em resposta, apresentou o documento constante da peça 88 em sua defesa que sustenta que, em 26/12/2017, foi-lhe encaminhado e-mail do chefe da seção de Informática do DNIT-SE solicitando orçamento para os serviços 	relacionados no anexo daquela comunicação e que eles vieram descritos em quantitativos de UST (unidade de serviço técnico) , o que teria demandado 'somente levar ao orçamento o valor unitário [de cada UST] (...) pelo qual se poderia cobrar, multiplicando pela quantidade assinalada pelo DNIT' (peça 88, p. 1-3) . 
A empresa sustenta que a precificação apresentada 'baseou-se em suas estruturas e peculiaridades próprias, representando seus custos, encargos e lucratividade, caso viesse a prestá-los'. No entanto, ressalta que não participou de processo licitatório a exigir o preenchimento dos requisitos legais e editalícios para habilitação e que suas 'acomodações e sua propaganda na rede mundial de computadores' não desqualificaria o orçamento apresentado, pois 'não prestará os serviços, tendo somente respondido a uma consulta' (peça 88, p. 3) .
A empresa informa ainda que o orçamento não vincula o administrador público e que é mera referência de preços, que estava dentro dos valores de mercado e ainda que (peça 88, p. 4) :
em relação ao fato do representante legal da empresa ter, em época passada, figurado como contato no domínio da internet da empresa contratada, tal fato não autoriza a ilação de invalidade do orçamento, ou qualquer outra ilação, na medida em que a empresa tem como escopo a prestação de serviços de tal natureza. 
Análise
A defesa da empresa não apresenta justificativas consistentes acerca da irregularidade, querendo fazer crer que, para uma contratação de aproximadamente R$ 5 milhões em serviços técnicos e especializados de implantação e gerenciamento de softwares sofisticados, seria perfeitamente plausível a contratação de uma pequena loja de manutenção de computadores, sem qualquer experiência na prestação desses serviços, sem quadro de pessoal compatível com essas atribuições e, ainda, sem nenhum motivo aparente para sua escolha dentre diversas outras empresas capacitadas para esse serviço no país.
Mal comparando, é como se ao invés de realizar orçamentos com a Toyota, a Chevrolet ou a Fiat para o fornecimento de veículos, o Governo Federal solicitasse propostas de preços da oficina mecânica mais próxima do órgão, e que esta ainda apresentasse os custos para a fabricação do veículo, que seriam levados em consideração para a estimativa de um preço de mercado. 
Obviamente, e diferente do que alega a empresa em sua defesa, um orçamento dessa magnitude não poderia ser elaborado sem uma planilha de custos que contivesse toda a composição unitários dos serviços, incluindo aí preços e taxas horárias, impostos, lucro e custos e preços indiretos, que seriam levados em conta para que se chegasse ao preço de UST final. O argumento de que apenas preencheram lacunas numa planilha de orçamento enviada mostra o tamanho do desconhecimento acerca do tema pelos representantes da empresa.
O que se esperava da empresa, nessa oitiva, seria que ela pudesse apresentar a relação de todos os custos, em planilha, que compuseram os valores dos serviços para cada uma dessas USTs, a relação de serviços realizados na mesma área em que ela apresentou o orçamento e, ainda, a relação de profissionais do seu quadro que seriam capacitados para executar um serviço dessa magnitude. E, por fim, quais as credenciais que ela possui para ter sido escolhida entre tantas a apresentar uma cotação para uma contratação de valor elevado no âmbito do Governo Federal.
Sem respostas para essas questões, os argumentos trazidos pela empresa até o momento não são capazes de afastar a responsabilidade da empresa. 
Análise de oitivas - Cast Informática S/A	
A empresa Cast Informática S/A foi chamada em oitiva por meio do Ofício 1309/2018-TCU/SECEX-MT, de 28/12/2018 (peças 44 e 45) , para apresentar suas razões em relação à participação em pesquisa de preços meramente formal, que deu origem ao Contrato 05/2018 firmado pelo DNIT-SE junto à empresa Linkcon, e que apresenta indícios de ser inválida.
Em sua defesa, a empresa afirma que o curto espaço de tempo para apresentar a proposta (cerca de 19 horas) , foi suficiente para ter 'o cuidado necessário de analisar a demanda, discutir internamente a proposta, elaborar a sua composição de preços e somente após concluídas as fases é que providenciou o competente envio da documentação solicitada' (peça 92, p. 3) e que atuando no mercado há mais de trinta anos, tem plena e total experiência para formular propostas dessa natureza, com serviços 'corriqueiros' (peça 92, p. 4) .
 Para comprovar o alegado, a empresa anexa comprovantes da sua experiência nos mais diversos órgãos com serviços prestados ao longo dos últimos anos (peça 92, p. 4-6) , razão pela qual a empresa sustenta que (peça 92, p. 6) :
por se tratarem de serviços tão comuns dentro do arcabouço tecnológico da Companhia do porte que a Cast Informática possui, chama a atenção da ora Manifestante o desconhecimento da SECEX do espaço de tempo necessário para o envio da proposta objeto da consulta pelo DNIT/SE.
 (...) 
diante do mínimo de informações necessárias para a devolução da demanda com os respectivos valores, a Cast na verdade cumpriu seu papel com maestria, disponibilizando exatamente aquilo desejado pelo DNIT/SE no menor prazo que entendeu ser possível, contando obviamente com os recursos tecnológicos internos para a formação e composição dos preços que são utilizados não somente para a resposta a esse tipo de consulta, mas para toda e qualquer participação da Empresa nas Licitações.
A empresa alega que diante da concorrência no setor privado, a agilidade da empresa é fator determinante para o seu sucesso, de modo que compor uma planilha de preços em aproximadamente um dia é algo trivial para ela (peça 92, p. 6-7) . 
E afirma que:
diante da quantidade dos detalhes das especificações trazidas à época, referente à aplicabilidade do valor unitário sendo igual ou distinto para cada serviço, bem como da complexidade aplicada à unidade de serviço, criticidade estabelecida no ambiente do DNIT/SE, relação de duração por chamado/tipo de serviço, forma de solicitação e pagamento, foram previstas as considerações quanto a complexidade e criticidade de categoria alta, nos termos da já mencionada expertise da Cast, visto que em situações análogas, este é o cenário mais real a ser adotado
E conclui que teria sido elaborado um dimensionamento que atendesse ao escopo dos serviços que comportasse os fatores influenciadores no preço, como indicadores mínimos de serviço, e outras informações que 'não constaram de forma completa no documento de solicitação de cotação' (peça 92, p. 7-8, grifos não constam do original) .
À peça 92, p. 10, a Cast apresenta uma planilha de custos para cada um dos serviços medidos em UST, a fim de justificar o montante apresentado em cada um dos itens do orçamento original. Os dados da planilha serão analisados mais adiante nessa instrução. A Cast informa ainda incorrer em diversos outros custos administrativos para prestar o serviço, como despesas com viagens, passagens e transporte, arrolados à peça 92, p. 11.
Ao final, a empresa afirma que essas evidências provam que a proposta da empresa é séria, correta e que ela não teria agido com dolo, na opinião dela, elemento essencial para configuração de fraude à licitação (peça 92, p. 12) , o que não teria se caracterizado pelo mero fato de ter respondido à pesquisa de preços do DNIT-SE (peça 92, p. 13) .
Análise 
O argumento apresentado pela defesa da Cast, no sentido de que não se configura irregularidade responder à pesquisa de preços, poderia ser aceito, em princípio, se a empresa tivesse cometido esse erro apenas uma vez, mas foi apurado que ela apresentou propostas não só para a contratação do DNIT-SE, mas também para a da Funasa e a do DNIT sede, configurando um modus operandi típico e afastando, ainda que por meio de uma presunção relativa (juris tantun) , a tese de que não agiu com intenção deliberada de produzir o efeito que efetivamente causou: simulação na pesquisa de preços. 
É que, muito embora a empresa tenha experiência e conhecimento na área, mais elementos seriam necessários para apresentação de uma proposta consistente, ainda que em tempo exíguo, como por exemplo, um catálogo de serviços e uma relação dos níveis mínimos de serviços a serem atingidos em cada uma das atividades. 
O DNIT-SE apresentou uma solicitação de orçamento baseado apenas nas seguintes informações: 'Serviços de Gestão Documental (UST1) ', 'Serviços de Adequações Corretivas e Man. Evolutivas (UST2) ', 'Serviços de Consultoria de Gestão Processual (UST3) ', 'Serviços de Gerência de Projetos (UST5) ', 'Serviços de Suporte Técnico (UST6) ', 'Serviços de Suporte Operacional (UST7) ', 'Serviços de Mapeamento de Processos (UST8) '.
Como a empresa poderia saber quais serviços e atividades estavam incluídas na UST1, por exemplo, sem um catálogo de serviços e a respectiva relação dos níveis mínimos, não ficou esclarecido para a resposta. Não basta experiência e conhecimento na área, é preciso saber efetivamente qual serviço será prestado para que se possa mensurar o seu custo. Além disso, nunca é demais relembrar que os termos UST1 a UST8 foram utilizados na contratação da Linkcon pela Companhia Docas do Rio de Janeiro, em uma ata de registro de preços que deu origem a toda sorte de problemas em outros órgãos que aderiram tardiamente àquela ata, denominados popularmente como caronas. 
No entanto, ao usar a metodologia que foi usada em outro contrato, que em princípio não era do conhecimento do órgão contratante e nem da empresa que formulou os preços, aliado ao fato de não haver composição dos custos, catálogo de serviços e níveis mínimos de serviços, é um indicativo forte de que o orçamento era apenas um instrumento numérico para justificar a contratação da própria Linkcon e, aí, a Cast teria atuado para dar ares de legalidade ao procedimento do DNIT-SE.
Cumpre ressaltar que a própria Cast admite que diversos elementos essenciais para o orçamento não constaram de forma completa no documento de solicitação de cotação. Ou seja, não só chama atenção o prazo exíguo para a formulação de propostas, mas como elas supostamente foram feitas completamente às escuras, sem parâmetros que pudessem ser verificados e conferidos posteriormente, reforçando a tese de que eram instrumentos apenas figurativos.
A planilha apresentada pela Cast à peça 92, p. 10, em que supostamente constam os preços da composição dos custos que justificariam os preços de UST envolvidos também carece de muitos reparos e observações. Em primeiro lugar, a planilha apresenta uma relação de serviços que exigiria 25 profissionais de diversas categorias full-time por todo o período do contrato. Para fins de comparação, a Linkcon executou contrato semelhante na Funasa com apenas quatro profissionais e mais um preposto. 
Em segundo lugar, a planilha não descreve as atividades a serem desenvolvidas, ou seja, não há como, apenas com a descrição do nome do serviço identificar quais e quantas pessoas serão necessárias para a realização das atividades sem um catálogo de serviços que permita justamente fazer a conexão entre aquilo que será realizado e o seu respectivo custo. Assim, tendo em vista essas observações, tudo leva a crer que a planilha apresentada na defesa foi elaborada de trás para frente, ou seja, ela foi elaborada para justificar o orçamento apresentado pela empresa e não ao contrário, como deveria ser. 
Já os custos administrativos apresentados à peça 92, p. 11, são irrisórios perto do valor da contratação, de modo que a influência no custo final é mínima e não justificariam de maneira decisiva como se chegou à formação do preço. 
Por fim, a tese apresentada pela Cast de que os serviços para os quais ela apresentou propostas são simples e corriqueiros, o que demandaria pouco tempo para elaboração do orçamento, contrasta justamente com as informações prestadas pelo DNIT-SE de que não encontraram serviços semelhantes, nem no painel de preços e nem no Comprasnet, razão pela qual o órgão alega ter recorrido às empresas para identificar o preço de mercado.
Os argumentos trazidos pela empresa até o momento não são capazes de afastar a responsabilidade da empresa.
Análise de oitivas - Linkcon Eireli 
A empresa Linkcon Eireli foi chamada em oitiva por meio do Ofício 1307/2018-TCU/SECEX-MT, de 28/12/2018 (peças 40 e 41) , para apresentar suas razões em relação à participação em pesquisa de preços meramente formal, que deu origem ao Contrato 05/2018 firmado com DNIT-SE, e que apresenta indícios de ser inválida.
Em sua defesa, a Linkcon Eireli apresenta o documento acostado à peça 91, em que, resumidamente, alega que não participou das fases internas à contratação, elaboradas pelo DNIT-SE e que, assim, não teria havido ato ilícito, dolo ou culpa, ou ainda, nexo causal, já que não tinha responsabilidade pela pesquisa de preços (peça 91, p. 7) .
Análise
Nesse ponto específico, assiste razão à Linkcon Eireli, não há qualquer elemento nos autos que propugnam pela sua participação na pesquisa de preços. Na verdade, a pesquisa de preços inválida, a cargo do DNIT-SE, com a participação de três empresas foi ato que ocorreu previamente à adesão à ata de registro de preços e, portanto, anteriormente à própria contratação da empresa. Embora ela possa ter sido beneficiada com a pesquisa de preços irregular, não ficou configurado que isso tenha advindo de atos próprios seus, ao menos, que tenham sido documentados nesse processo.
Portanto, entende-se que, embora possa ter sido beneficiada, a empresa não pode ser responsabilizada pela pesquisa de preços inválida, devido à ausência de provas de participação dela na referida pesquisa.
Resultado geral da análise das oitivas
Em primeiro lugar, é preciso destacar que nenhuma das empresas que participou da pesquisa de preços conseguiu trazer elementos suficientes para afastar sua responsabilidade na frustação da busca pelo melhor preço para administração. Assim, é preciso verificar o grau de reprovabilidade da conduta de cada uma delas, a fim de apurar a responsabilidade de cada uma delas.
Em segundo lugar, o TCU tem jurisprudência de que não é cabível a aplicação de multa a terceiros que não sejam contratados ou façam parte da administração, conquanto não praticam atos de gestão puníveis por meio do disposto no art. 58, I e II, da Lei 8.443/1992 (grifos não constam do original) :
A existência de relações familiares entre concorrentes, ou entre esses e integrantes do órgão licitante, a existência de documentos de uma firma com nome fantasia de outro e a emissão de propostas e notas fiscais semelhantes caracterizam evidências de simulação de certame, ensejando fraude à licitação. Não é cabível a aplicação de multa a pessoa jurídica com fulcro no art. 58, I e II, da Lei 8.443/1992, tendo em vista que as empresas não praticam atos de gestão.
Acórdão 1839/2011-TCU-Plenário (Min. Augusto Sherman) 
A aplicação da multa prevista no art. 58, inciso II, da Lei 8.443/92 requer análise da conduta do agente que praticou o ato tido como irregular. Não há como fazer avaliação de conduta em se tratando de pessoa jurídica. Só cabe a aplicação de multa a pessoa jurídica quando verificada a ocorrência de débito (art. 57 da Lei 8.443/92) 
Acórdão 638/2014-TCU-Primeira Câmara (Min. Augusto Sherman) 
A multa prevista no art. 58, inciso II, da Lei 8.443/92 não é aplicável a empresas e a terceiros que fraudam certame licitatório, destinando-se aos gestores de recursos públicos.
Acórdão 1975/2013-TCU-Plenário (Min. Marcos Bemquerer) 
Como corolário desse entendimento, não faria sentido convocar em sede de audiência as empresas que praticam irregularidades relacionadas à eventual fraude ao certame, tendo em vista a impossibilidade de aplicar a multa prevista no art. 58, I e II, da Lei 8.443/1992. Nesses casos, o Tribunal entende que, desde que tal situação tenha sido claramente indicada nos ofícios a eles encaminhados, a responsabilização deve ser feita por meio de oitiva, com base no art. 250, inciso V, do RI/TCU:
a fim de que as empresas apresentem elementos de defesa sobre as irregularidades apontadas, com vistas a futura e eventual aplicação da penalidade constante do art. 46 da Lei 8.443/1992, qual seja a declaração de inidoneidade
Acórdão 10041/2015-TCU-Segunda Câmara (Min. Marcos Bemquerer) 
Em todos os ofícios encaminhados às empresas houve menção expressa à possibilidade de sanção por meio da declaração de inidoneidade prevista no art. 46, da Lei 8.443/1992.  Tendo cumprido os requisitos formais para aplicação de penalidade, resta caracterizar apenas o elemento objetivo da conduta nos termos do entendimento jurisprudencial sobre o assunto:
a caracterização de fraude à licitação não está associada ao seu resultado, ou seja, ao sucesso da empreitada. Configura, em analogia ao direito penal, ilícito de mera conduta, sendo suficiente a demonstração de o fraudador ter praticado simulação para conferir vantagem para si ou para outrem.
Acórdão 2908/2017-TCU-Plenário (Min. André de Carvalho) 
Acórdão 48/2014-TCU-Plenário (Min. Benjamin Zymler) 
A aplicação, pelo Tribunal, da sanção de inidoneidade para participar de licitação na Administração Pública Federal (art. 46 da Lei 8.443/1992) não depende da ocorrência de dano ao erário ou frustração da licitação. Basta estar caracterizada a conduta legalmente reprovada de fraude a licitação. Não há que se comprovar ou explicitar o alcance pretendido pelos licitantes fraudadores.
Acórdão 3617/2013-TCU-Plenário (Min. José Jorge) 
Assim sendo, passa-se a analisar as condutas objetivas de cada uma das empresas participantes da pesquisa de preços inválida:
Quadro 2. Condutas objetivas realizadas por cada uma das empresas envolvidas na pesquisa de preços
	Empresa
	Conduta

	Vitis Consultoria (Alive) 
	A presunção relativa exarada na instrução anterior é de que o Sr. Daniel, instrumentalizado pela figura da pessoa jurídica Vitis Consultoria, teria atuado de maneira a interferir na pesquisa de preços, tido como inválida. No entanto, como ela própria não participou da pesquisa de preços e não há outros elementos objetivos a concluir pela ação ou omissão no comprometimento da fraude, sua responsabilidade, in casu, deve ser afastada.

	Link Consultores
	A empresa alegou que não realizou qualquer proposta e que teria sido vítima de consultor que teria agido sem seu consentimento. No entanto, permitiu ou viabilizou que o consultor agisse em seu nome por meio de acesso às caixas postais da empresa, o que dava aparência de que ele a representava. Também não apresentou o contrato firmado com o consultor para demonstrar os limites jurídicos e temporais do ajuste entre ambos. Falhou no dever objetivo de cuidado, aceitando o resultado previsível e incorrendo, no mínimo, em dolo eventual (reforçado pela repetição do mesmo modus operandi em diversas pesquisas de preços que visavam validar adesões a atas em outros órgãos, favorecendo a Linkcon) .

	ECG 
	Uma pequena loja de manutenção de computadores, sem qualquer experiência na prestação desses serviços, sem quadro de pessoal compatível com essas atribuições não tinha condições objetivas para a execução do objeto para o qual ofereceu proposta de preços, de modo que a conduta da empresa recai em dolo direto (reforçado pela repetição do mesmo modus operandi em diversas pesquisas de preços que visavam validar adesões a atas em outros órgãos, favorecendo a Linkcon) , ou seja, fruto de ato consciente e deliberado dos seus administradores de permitir a fraude à pesquisa de preços e ao processo licitatório como um todo. A proposta apresentada e elaborada sem a composição de todos os custos unitários, catálogo de preços e níveis mínimos de serviços, configura que o documento se trata de mera ficção para o fim pretendido.

	Cast
	Apresentou proposta de preços meramente formal, desconectada da realidade do mercado e do próprio objeto a ser contratado, com um número de profissionais e custos incompatível com as condições de execução, a fim de tornar viável a adesão à ata e a contratação da Linkcon. A proposta apresentada e elaborada sem a composição de todos os custos unitários, catálogo de preços e níveis mínimos de serviços, configura que o documento se trata de mera ficção para o fim pretendido. Como se trata de empresa de larga experiência no mercado, trata-se de erro grosseiro, típico do dolo direto (reforçado pela repetição do mesmo modus operandi em diversas pesquisas de preços que visavam validar adesões a atas em outros órgãos, favorecendo a Linkcon) 

	Linkcon
	A empresa não participou da pesquisa de preços e, embora dela tenha se beneficiado, não há elementos que permitam concluir pela sua culpa ou dolo, razão pela qual a sua responsabilidade, in casu, deve ser afastada.

O TCU deve também representar à Procuradoria Geral do Distrito Federal, a fim de que avaliem a conveniência e a oportunidade de apurar eventual ocorrência de crime cometido pelo Sr. Daniel Costa Andrade.
CONCLUSÃO
Em sede de fiscalização realizada pelo TCU na Superintendência Regional do DNIT no Estado de Sergipe (DNIT-SE) com o objetivo de verificar a conformidade dos procedimentos que deram origem ao Contrato 5/2018, celebrado com a empresa Linkcon Eireli EPP, CNPJ 05.323.742/0001-71, no valor de R$ 5.408.310,00, foram identificadas falhas graves na condução do processo administrativo de adesão à ata de registro de preços, tais como, simulação na pesquisa de preços para validar a vantajosidade da contratação, contratação de objeto distinto daquele que se queria ver executado e diversas outras irregularidades, tais como condução do processo sem parecer da procuradoria, entre outras. 
Especificamente em relação à pesquisa de preços com indícios de ser inválida, foram ouvidos em audiência o Sr. Gustavo Adolfo Andrade de Sá, Superintendente do DNIT-SE, CPF XXX.953.084-XX e o Sr. Lucas de Jesus Parente, Analista Administrativo do DNIT-SE, CPF XXX.537.605-XX, que ocupava o cargo de Chefe da Informática do órgão. As razões de justificativa carreadas aos autos não foram suficientes para elidir a irregularidade a eles imputadas quanto à pesquisa de preços inválida, exceto quanto ao Chefe de Informática em relação à emissão do parecer que teria aprovado o levantamento realizado, pois não ficou comprovado que ele teria praticado esse ato.
O Sr. Gustavo Adolfo Andrade de Sá já havia, inclusive, sido ouvido em audiência anteriormente nesse mesmo processo em razão da contratação de objeto distinto daquele que o DNIT-SE pretendia ver executado, da pesquisa de preços meramente formal e da contratação sem observância dos requisitos legais e obrigatórios (peça 19, p. 26-28) , mas a defesa apresentada foi considerada insuficiente para afastar as irregularidades, conforme instrução à peça 27. 
Resumidamente, entendeu-se, relativamente 	à pesquisa de preços, naquela ocasião, que um gestor médio teria condições de detectar os erros grosseiros cometido no levantamento realizado, antes de assinar o procedimento, não podendo se escorar no fato de ter sido assessorado por equipe técnica que efetivamente realizou o estudo, já que também era sua obrigação verificar o fiel cumprimento da lei pelos seus subordinados (peça 27, p. 8) . 
Quanto à contratação de objeto distinto daquele que o DNIT desejava ver contratado, o gestor não ofereceu defesa diretamente contra esse ponto, mas sustentou que a sua responsabilidade deveria ser afastada pela perda ulterior do objeto, face à rescisão do contrato e à sua alegada boa-fé na condução do processo, argumentos também considerados incapazes para afastar a sua responsabilidade, já que o cancelamento da contratação não afasta automaticamente a responsabilidade pelos atos cometidos até aquele momento e, porque, quanto à boa-fé, ela deve ser provada, e não simplesmente alegada (peça 27, p. 8) .
Quanto à contratação sem a observância dos requisitos legais, o gestor também não se manifestou de forma direta em relação a esse ponto, mas sustentou que a celebração do ajuste sem o parecer da procuradoria (que era apenas um dos fatos levantados pela equipe de auditoria) , ocorreu pelo fato de que os recursos foram liberados apenas no final do ano, e não havia tempo hábil para obter a análise daquele órgão antes que os recursos fossem perdidos, com encerramento do exercício. O gestor também sustentou que o ato poderia ser convalidado a posteriori pela Procuradoria, mas ambos os argumentos também não foram acatados na instrução acostada à peça 27.
 As empresas que ofereceram orçamento também foram chamadas aos autos em sede de oitiva, sendo alertadas da possibilidade de aplicação de sanção de inidoneidade, prevista no art. 46 da Lei. 8.443/1992. As defesas apresentadas não conseguiram elidir a irregularidade por parte das participantes na pesquisa de preços, razão pela qual se propõe que sejam declaradas inidôneas.
A Linkcon, contratada pelo DNIT-SE, e que teria sido beneficiada pela pesquisa de preços irregular, também foi chamada aos autos, mas, nesse caso, não foi possível identificar responsabilidade por parte da empresa, face à inexistência de vínculo causal entre qualquer ato seu e o resultado do levantamento de preços da autarquia.
A responsabilidade da empresa Vitis Consultoria (Alive Technologies Consultoria e Assessoria em Informática Ltda) também foi afastada porque o liame causal entre os atos praticados pelo Sr. Daniel Costa Andrade, em nome da empresa, e a simulação de pesquisa de preço, não ficou devidamente demonstrado a ensejar dolo ou culpa consciente dos administradores da companhia.
INFORMAÇÕES ADICIONAIS 
As irregularidades tratadas nesta instrução são similares às detectadas nos seguintes processos, todos de relatoria do Ministro-Substituto Augusto Sherman:
Quadro 3. Relação de outros processos com irregularidades similares
	Processo
	Unidade Técnica

	TC Processo 015.932/2018-4: Auditoria realizada nas contratações de Tecnologia da Informação da Funasa, fiscalização integrante da FOC-TI 2018.
	Secretaria de Fiscalização de Tecnologia da Informação (Sefti) 

	TC Processo 034.297/2018-9: Tomada de Contas Especial instaurada por determinação do item 9.2 do Acórdão 2207/2018-TCU-Plenário (TC Processo 015.932/2018-4, auditoria nas contratações de TI da Funasa) .
	Secretaria de Fiscalização de Tecnologia da Informação (Sefti) 

	TC Processo 014.760/2018-5 - Relatório consolidador da FOC-TI 2018 envolvendo oito organizações públicas federais, entre elas a Funasa e o DNIT-SE.
	Secretaria de Fiscalização de Tecnologia da Informação (Sefti) 

PROPOSTA DE ENCAMINHAMENTO 
124.	Diante do exposto, submetem-se os autos à consideração superior, propondo:
a) rejeitar as razões de justificativa apresentadas pelo Sr. Lucas de Jesus Parente, Analista Administrativo do DNIT-SE, CPF XXX.537.605-XX;
b) rejeitar as razões de justificativa apresentas pelo Sr. Gustavo Adolfo Andrade de Sá, Superintendente do DNIT-SE, CPF XXX.953.084-XX;
c) aplicar ao Sr. Lucas de Jesus Parente, Analista Administrativo do DNIT-SE, CPF XXX.537.605-XX, e ao Sr. Gustavo Adolfo Andrade de Sá, Superintendente do DNIT-SE, CPF XXX.953.084-XX, individualmente, a multa prevista no art. 58, II, da Lei 8.443/1992, fixando-lhes o prazo de quinze dias, a contar das notificações, para que comprovem, perante o Tribunal (art. 214, inciso III, alínea 'a', do Regimento Interno/TCU) , o recolhimento das dívidas ao Tesouro Nacional, atualizadas monetariamente desde a data do acórdão que vier a ser proferido até a data dos efetivos recolhimentos, se forem pagas após o vencimento, na forma da legislação em vigor, em razão das condutas arroladas no Apêndice I desta instrução;
d) autorizar o desconto das dívidas na remuneração dos servidores, observado o disposto no art. 46 da Lei 8.112/1990 (quando for o caso) ;
e) autorizar, desde logo, nos termos do art. 28, inciso II, da Lei 8.443/1992, a cobrança judicial das dívidas caso não atendidas as notificações e não seja possível o desconto determinado;
f) declarar a inidoneidade, por período a ser definido pelo Tribunal, das empresas Link Consultores e Digitalização Ltda., CNPJ 23.114.739/0001-20; ECG TEC Serviços de Informática Ltda., CNPJ 13.665.064/0001-53; e Cast Informática S/A, CNPJ 03.143.181/0001-01; para participarem de processos de licitação na administração pública federal ou de certames promovidos pelos Estados, Distrito Federal e Municípios a partir da aplicação de recursos federais, nos termos do art. 46 da Lei 8.443, de 1992;
g) enviar a cópia do acórdão que vier a ser proferido, com o relatório e voto, aos seguintes destinatários:
g.1) à Controladoria-Geral da União, para ciência e adoção da providência determinada pelo item 'f' dentro do prazo máximo de trinta dias contados da ciência desta deliberação;
g.2) às empresas Link Consultores e Digitalização Ltda., CNPJ 23.114.739/0001-20; ECG TEC Serviços de Informática Ltda., CNPJ 13.665.064/0001-53; e Cast Informática S/A, CNPJ 03.143.181/0001-01; 
g.3) às empresas Alive Technologies Consultoria e Assessoria em Informática Ltda., CNPJ 07.792.504/0001-30 e Linkcon Eireli, CNPJ 05.323.742/0001-71, para conhecimento; 
g.4) ao Dnit-SE; e
g.5) à Procuradoria da República no Distrito Federal, para conhecimento e eventual ajuizamento das ações penais e civis cabíveis e para que avaliem a conveniência e a oportunidade de apurar a conduta do Sr. Daniel Costa Andrade, CPF XXX.922.021-XX; e
h) arquivar o presente processo nos termos do art. 169, inciso V, do Regimento Interno do TCU."
	É o relatório.

Alexandre Henrique Coelho de Melo, OAB 20.582/PE; Antonio Carlos Cunha Martins, OAB 282.979/SP; Arthur Juan Moragas, OAB 153.900/MG; Elísio de Azevedo Freitas, OAB 18.596/DF; Érica Belletato Cardoso, OAB 235.364/SP; Evelim de Mattos Martins, OAB 388.644/SP; Flávio Augusto de Araújo Junior, OAB 263.025/SP; Guilherme Gonçalves Martin, OAB 42.989/DF; Henrique Donato Rabelo, OAB 130.511/MG; Jéssica Monteiro Leite Pannocchia, OAB 414.996/SP; João Carlos Pannocchia, OAB 79.458/SP; José Roberto Braz Henderson, não-advogado, CPF 210.413.341-68; Tânia Rodrigues Moreira Pannocchia, OAB 158.198/SP; Victor Moreira Pannocchia, OAB 387.725/SP.

Não atuou.

AUDITORIA COMPONENTE DE FOC. AQUISIÇÕES DE TI. CONTRATAÇÃO DE OBJETO DISTINTO DO PRETENDIDO E SEM OBSERVÂNCIA DOS REQUISITOS LEGAIS. REALIZAÇÃO DE PESQUISA DE PREÇOS MERAMENTE FORMAL. AUDIÊNCIA DOS GESTORES. APRESENTAÇÃO DE RAZÕES DE JUSTIFICATIVA. REJEIÇÃO. INDÍCIOS DE SIMULAÇÃO NA APRESENTAÇÃO DAS PROPOSTAS DE PREÇO CONSTANTES DA PESQUISA. OITIVA DAS EMPRESAS ENVOLVIDAS. NÃO ACOLHIMENTO DAS JUSTIFICATIVAS DE UMA DAS EMPRESAS PARTICIPANTES DA PESQUISA. APLICAÇÃO DE MULTA A UM GESTOR. NÃO APLICAÇÃO DE MULTA AO OUTRO GESTOR EM RAZÃO DE SEU FALECIMENTO. DECLARAÇÃO DE INIDONEIDADE DE UMA EMPRESA. CIÊNCIA.

RELATÓRIO DE AUDITORIA (RA)

Secretaria de Fiscalização de Tecnologia da Informação (Sefti).

Trata-se de Relatório de Auditoria originalmente elaborado pela então Secretaria de Controle Externo no Estado de Mato Grosso (Secex/MT) registrando os resultados de fiscalização que objetivou verificar a conformidade dos procedimentos que deram origem ao Contrato 05/2018, celebrado pela Superintendência Regional do Departamento Nacional de Infraestrutura de Transportes no Estado de Sergipe (SR/DNIT/SE) com a empresa Linkcon Eireli EPP (CNPJ 05.323.742/0001-71) . 
2.	A auditoria integra Fiscalização de Orientação Centralizada (FOC) , coordenada pela Secretaria de Fiscalização de Tecnologia da Informação (Sefti) , realizada com o objetivo de avaliar aquisições de TI no âmbito da Administração Pública Federal (TC Processo 012.362/2018-2) .
3.	O ajuste em comento foi assinado em 18/1/2018 e teve como finalidade a prestação de serviços de gestão documental, adequações corretivas e manutenções evolutivas, consultoria de gestão processual, gerência de projetos, suporte técnico, suporte operacional e mapeamento de processos, no valor total de R$ 5,4 milhões, com vigência de doze meses. 
4.	A contratação originou-se da adesão da SR/DNIT/SE à ata de registro de preços da Companhia Docas do Rio de Janeiro (CDRJ) . Ressalte-se que, no âmbito da FOC, foram identificadas contratações irregulares da empresa Linkcon decorrentes da adesão de outros órgãos e entidades à mesma ata.
5.	Durante a elaboração do relatório de auditoria, a SR/DNIT/SE apresentou à equipe de fiscalização cópia de requisição de rescisão contratual encaminhada à empresa Linkcon Eireli, datada de 21/6/2018 e aceita pela empresa, sob o fundamento da existência de "falhas insanáveis" contidas no processo que deu causa ao contrato. Os gestores da SR/DNIT/SE informaram, ainda, que não foram emitidas ordens de serviço para execução desse contrato.
6.	De todo modo, o relatório de auditoria apontou a ocorrência das seguintes irregularidades/ilegalidades, entre outras:
	a) o objeto avençado tratava-se da aquisição de sistema de gestão de processos, semelhante ao Sistema Eletrônico de Informações (SEI) , disponibilizado pelo Ministério do Planejamento como Software de Governo e em uso na unidade, mas o serviço que seria de fato executado consistia na digitalização de processos e documentos que se encontravam no arquivo da Superintendência, nos moldes de um serviço de arquivologia, sendo que alguns dos objetos previstos no ajuste já estavam sendo realizados no escopo de outros contratos firmados pela unidade (p.e. serviços de manutenção e configuração de hardware) ; 
	b) os serviços integrantes da ata eram os seguintes:
	b.1) gestão documental: organização dos documentos físicos do órgão;
	b.2) adequações corretivas e manutenções evolutivas: instalação do sistema de consulta do legado;
	b.3) consultoria e gestão processual: prestação de consultoria aos processos administrativos para dar eficiência;
	b.4) gerência de projetos: elaboração de artefatos documentais para o próprio projeto;
	b.5) suporte técnico: instalação de pontos de rede, manutenção de teclados, mouse, configuração de computadores;
	b.6) suporte operacional: gerência e instalação de storage (espaço em discos ou fitas) ;
	b.7) mapeamento de processos: redesenho de todos os processos da unidade.
	c) os serviços de arquivologia e digitalização do acervo foram contabilizados no ajuste em UST (Unidades de Serviço Técnico) , medição típica de serviços de TI e incompatível com o serviço realmente pretendido; para serviços de arquivologia e digitalização, não há como efetuar a medição em UST, já que não há hora técnica envolvida na execução destes trabalhos; consequentemente, tais serviços deveriam ser medidos por número de processos tratados, ou folhas de processos analisadas, ou peso de processos digitalizados, isto é, qualquer número ou quantidade que permitisse uma aferição direta do que foi realizado em relação ao serviço efetivamente prestado;
	d) os documentos produzidos para subsidiar a contração (DOD - Documento de Oficialização da Demanda; ETP - Estudo Técnico Preliminar, TR - Termo de Referência, etc.) possuíam informações meramente formais, sendo insuficientes para justificar o ajuste e os serviços que seriam executados, pois foram elaborados apenas com o intuito de atender exigências normativas;
	e) em 2015, a área técnica da Superintendência havia estimado o valor da contratação de serviços de arquivologia em R$ 79.999,00, mas o processo não teve seguimento por falta de recursos; em 2017, estimou-se, para a contratação de serviços desnecessários, o valor de R$ 8 milhões;    
	f) a pesquisa de preços realizada apresentava falhas, sendo utilizada uma unidade de serviço técnico (UST) genérica, desacompanhada de um catálogo de serviços e de justificativas dos valores apresentados; 
	g) não foi elaborado o parecer jurídico prévio à contratação.
7.	Para justificar a vantajosidade da contratação, a SR/DNIT/SE efetuou pesquisa de preços, obtendo cotações das empresas Link Consultores e Digitalização Ltda. (CNPJ 23.114.739/0001-20) , ECG Informática (CNPJ 13.665.064/0001-53) e Cast Informática (CNPJ 03.143.181/0001-01) .
8.	No entanto, em outro processo integrante da FOC (TC Processo 015.932/2018-4-Funasa) , foram apontados diversos indícios de simulação na pesquisa de preços realizada, envolvendo as mesmas empresas que participaram da pesquisa que deu origem ao contrato analisado nestes autos. O exame dos elementos correlatos aqui reunidos levou à constatação de indício de repetição da mesma irregularidade no contrato em tela.
9.	Em vista dos elementos coligidos, foram realizadas as audiências dos Srs. Gustavo Adolfo Andrade de Sá, Superintendente, e Lucas de Jesus Parente, Analista Administrativo do DNIT/SE, bem como a oitiva das empresas Link Consultores e Digitalização, ECG TEC Serviços de Informática Ltda., Cast Informática S.A. e Linkcon Eireli.
10.	Durante a análise subsequente, foi verificado que a proposta da empresa Link Consultores e Digitalização Ltda. foi assinada e encaminhada por representante comercial da empresa Vitis Consultoria (Sr. Daniel Costa Andrade) . Conforme o currículo do Sr. Daniel Costa Andrade, ele atuava como Diretor da Vitis Consultoria e Gerente na Linkcon Eireli. Foi constatado, ainda, que a Vitis Consultoria é, na realidade, a empresa Alive Technologies Consultoria e Assessoria em Informática Ltda. (CNPJ 07.792.504/0001-30) , que utiliza o nome de fantasia Vitis. 
11.	Diante desse relacionamento entre as empresas, foi realizada oitiva complementar a fim de chamar a empresa Alive Technologies Consultoria e Assessoria em Informática Ltda. para manifestar-se em relação à participação na pesquisa de preços meramente formal que deu origem ao Contrato 05/2018.
12.	As respostas oferecidas, foram analisadas pela Sefti na instrução localizada nas peças 27 e 107, que culminaram com a proposta de aplicação de multa aos agentes públicos, declaração de inidoneidade das três empresas participantes da pesquisa de preços e acolhimento das manifestações das demais empresas ouvidas.
13.	Quanto aos gestores, manifesto-me integralmente de acordo com o encaminhamento formulado pela unidade técnica, cujas análises adoto como razões de decidir. Já no tocante às empresas, divirjo parcialmente do desfecho proposto. A seguir, exponho os fundamentos que adotei, organizados em dois grupos, a saber, gestores e empresas.
II - Audiência dos agentes públicos
14.	O Sr. Gustavo Adolfo Andrade de Sá, então Superintendente do DNIT/SE, foi chamado em audiência por ter viabilizado a contratação de objeto distinto daquele que a unidade pretendia ver executado, com pesquisa de preços meramente formal e eivada de indícios de simulação, assim como inobservância dos requisitos legais obrigatórios.
15.	A responsabilização do gestor decorreu do fato de ele ter assinado o termo de referência, a análise de viabilidade técnica/econômica e a declaração de vantajosidade, bem como por ter aprovado a contratação (peça 06) , apesar das seguintes irregularidades:
	a) ausência de análise de compatibilidade da aquisição com o plano de TI do DNIT em violação ao art. 11, inciso I, da IN-SLTI 4/2014;
	b) ausência da explicitação da motivação e demonstrativo de resultados a serem alcançados com a contratação da Solução de Tecnologia da Informação (art. 11, inciso II, da IN-SLTI 4/2014) ;
	c) o Documento de Oficialização da Demanda (DOD) não atendia a sua principal finalidade, já que o objeto a ser contratado estava insuficientemente definido e era genérico, assim como a descrição impossibilitava o entendimento do que seria efetivamente contratado (art. 14, inciso I, da IN-SLTI e Súmula TCU 177) ;
	d) falta de instrução do Estudo Técnico Preliminar da Contratação (ETPC) com elementos capazes de avaliar custos, descumprindo o art. 12, inciso II, da IN-SLTI 4/2014;
	e) justificativa de preço baseada em pesquisa de preços meramente formal, realizada com apenas três empresas, sem evidenciação de consulta aos parâmetros disponíveis no Painel de Preços do Portal de Compras do Governo Federal e às contratações similares realizadas por entes públicos, em inobservância à IN-SLTI 5/2014 (conforme Acórdãos do Plenário nº s 718/2018, Relator Ministro-Substituto André Carvalho, e 2.787/2017, de minha relatoria) ;
	f) ausência de estudo comparativo de custo total de propriedade entre as diversas e possíveis soluções alternativas, levando-se em conta os valores de aquisição dos ativos, insumos, garantia e manutenção, e até mesmo alternativa de não se adotar solução alguma, gerenciando o risco do negócio (art. 12, inciso III, da IN-SLTI 04/2014) , bem como ausência de justificativa para a escolha da solução adotada (art. 12, inciso IV, da IN-SLTI 04/2014) ;
	g) ausência de justificativa para o não parcelamento do objeto, em afronta o disposto no art. 23, §1º, da Lei 8.666/1993;
	h) ausência da composição de custos unitários (art. 7º, §2º, II, da Lei 8.666/1993) , ausência de catálogo de serviços e ausência da descrição das atividades realizadas (art. 22 da IN-SLTI 04/2014 SLTI e art. 2º, inciso IV, § 4º, da IN-SLTI 5/2014,) ;
	i) estabelecimento de remuneração por USTs, sem memória de cálculo que justificasse esse quantitativo e sem o estabelecimento de resultados, produtos ou de meta entregue, dando ensejo a potencial superfaturamento;
	j) ausência de justificativa para a adesão à ata (art. 6º, inciso IX, da Lei 8.666/1993 e art. 22 do Decreto 7.892/2013) ante a falta de comprovação da adequação do objeto registrado às reais necessidades do órgão ou da entidade aderente e à vantagem do preço registrado em relação aos preços praticados no mercado onde o serviço seria prestado;
	k) ausência de caracterização do objeto a ser adquirido, contendo o diagnóstico da necessidade da aquisição e da adequação do objeto aos interesses da Administração, em obediência ao disposto nos arts. 14 e 15, §7º, inciso II, da Lei 8.666/1993, tornando, inclusive, virtualmente impossível a oferta de propostas por terceiros que não conheciam a SR/DNIT/SE e o estabelecimento de metas de resultado, nos termos do art. 116, inciso II, da Lei 8.666/1993; 
	l) exigência de apresentação de atestado de capacidade técnica indefinido e genérico, no item 5.4.1 do Termo de Referência, o que impedia a verificação da aptidão por empresas eventualmente concorrentes (art. 7º, § 5º, da Lei 8.666/1993) ;
	m) a necessidade de comprovação de experiência na gestão de frota não apresentava relação com o suposto objeto a ser contratado, revelando restrição à competitividade no item 5.1 do Termo de Referência;
	n) inexistência de catálogos de serviços e outros padrões estabelecidos para medição, estabelecimento de prazos, forma de fornecimento, papéis e responsabilidades, bem como outros meios objetivos para aferição da execução contratual, inerentes, inclusive, à fiscalização do contrato e de seu respectivo pagamento (art. 19, inciso I, da IN-SLTI 04/2014) ;
	o) ausência de indicadores de qualidade e de níveis de serviços mínimos para a aceitação do serviço (art. 20, inciso I, da IN-SLTI 04/2014) ;
	p) ausência de roteiro para fiscalização do contrato e da respectiva lista de verificação (check-list) (art. 20, inciso II, da IN-SLTI 04/2014) ;
	q) ausência de definição de valores e procedimentos para glosas e sanções (art. 20, incisos III e IV, da IN-SLTI 04/2014) .
16.	Essa miríade de omissões e irregularidades nos documentos que deveriam fundamentar a contratação deixou evidenciada a deficiência no planejamento. Restou caracterizado que, não somente a pesquisa de preços, mas o restante da documentação produzida e aprovada pelo Sr. Gustavo Adolfo de Sá tinha caráter meramente formal.
17.	Em suas razões de justificativa, o gestor argumentou que atuou com base nos pareceres da área técnica e que não teria ocorrido dano ao erário ante a rescisão do contrato sem o dispêndio de recursos. 
18.	Todavia, tais argumentos não procedem, conforme registros constantes do processo de contratação.
19.	Veja-se que o Chefe da Seção de Informática da Superintendência, o servidor que elaborou a pesquisa de preços ora impugnada, deixou anotada a inadequação da mesma, consoante registrado no despacho que deu encaminhamento ao processo de adesão à ata (fls. 151-peça 06) :
	"3. (...) Ademais, diante da complexidade e do valor/vulto da licitação, e mesmo diante da dificuldade de encontrar atas e empresas que realizem esse tipo de serviço, alvitra-se que seja ampliada/realizada nova pesquisa de preços, para uma melhor análise da vantajosidade da referida ata." [Grifado pelo Relator.]
20.	Logo após a assinatura do contrato, o Sr. Gustavo Adolfo foi alertado pelo Coordenador de Administração e Finanças da SR/DNIT/SE (CAF/DNIT/SE) acerca dos problemas ocorridos no planejamento da contratação. O despacho do Coordenador tratou de algumas das irregularidades acima elencadas, conforme se observa nos trechos transcritos e negritados a seguir (fls. 273/278-peça 06) :
" (...) fica claro que toda e qualquer adesão à Ata de Registro de Preço deve ser precedida de amplo planejamento, balizados nos princípios administrativos da economicidade e razoabilidade, fato não observado nos atos iniciais do processo.
 (...) 
a preparação do processo de aquisição dos serviços também não observou as recomendações de planejamento da IN-MPOG nº 5/2017 como (...) :
- Estudos preliminares adequados, que revele os quantitativos dos serviços pretendidos, com memória de cálculo e documentos que lhe dê suporte (art. 24, IV, da IN-MPOG nº 5/2017) . Somando-se a isto, como é um estudo preliminar, a priori, deve ser elaborado pela área técnica e chancelado na fase inicial do processo, fato não constatado no documento apresentado visto que o mesmo foi assinado após a lavratura do contrato;
- Gerenciamento de riscos, com a confecção e adição aos autos do mapa de riscos (art. 26 da IN-MPOG nº 5/2017) ;
- Termo de Referência que reflita as necessidades desta Regional.
 (...) 
Analisando os quantitativos apresentados, fica patente o superdimensionamento da pretensa aquisição frente a real necessidade do DNIT/SE. Aliás, ainda que seja uma estimativa de consumo, observa-se que não houve um estudo avaliativo dos itens almejados, sendo mera repetição ou quantitativos praticamente similares aos registrados no Pregão Eletrônico nº 17/2016 (Companhia Docas do Rio de Janeiro) , fato já reprovado pelo TCU (Acórdão 509/15 - Plenário) .
 (...) 
Um outro ponto relevante refere-se à justificativa plausível e detalhada para adesão, com pesquisa ampla e comprovada de preços, com todos os registros dos contatos (ex: e-mails) , comprovações de buscas nos bancos de preços disponíveis, planilhas comparativas, etc, devidamente fundamentada, conforme a Instrução Normativa MPOG nº 3/2017, visto que esse requisito é crucial na confirmação da vantajosidade, para tomada de decisão. 
 (...) 
Cumpre ressaltar que o Chefe da Seção de Informática do DNIT/SE, informou no item 3 do despacho (0414430) , a necessidade de realização de novas pesquisas de preços para uma melhor análise da vantajosidade. Todavia, apesar de tal orientação, essa Superintendência decidiu prosseguir com o pleito.
 (...) 
Nessa seara da vantajosidade, observamos inclusive que os serviços de complexidade diferentes foram unidos em apenas um item e, portanto, os subserviços não foram submetidos à concorrência. Assim, sempre que escolhermos um subserviço de um item, teremos que pagar o mesmo valor independente da demanda, ou seja, poderemos pagar subserviços de menor complexidade pelo preço de serviço de maior complexidade e mais dispendioso, causando lesão à Administração Pública. Será realmente atraente e vantajoso aderir a este modelo de contratação em que reúne demandas diferentes, porém pagas com mesmo valor?
 (...) 
Resta explícito que, sem planejamento e fundamentação consistentes, haja vista a ausência da prévia definição das reais necessidades do órgão, ausência de comparação com outras opções de atendimento da demanda e de demonstração da economicidade da opção escolhida, a nova contratação, a princípio, pode nascer inconsistente e causar transtornos administrativos no decorrer da execução contratual.
 (...) 
Em consulta ao site oficial do DNIT (http://www1.dnit.gov.br/editais/consulta/editais2.asp) , na aba que trata de licitações, verificamos apenas quatro demandas semelhantes ao serviço de maior interesse (gestão documental) . Nos três processos correspondentes às Superintendências (SR-MS - Pregão nº 0530/2014-19; SR-RJ - Pregão nº 0683/2008-07 e SR-PB - Pregão nº 0518/2014-13) , os valores são infinitamente menores, se comparados com o pleito aqui pretendido, fato que chama a atenção, visto que somos uma Superintendência de menor porte, que tem sob a responsabilidade uma malha de 320 km. Em relação ao processo do DNIT/SEDE (Pregão nº 0511/2014-00) , constatamos um valor global de R$ 11.031.408,25 (onze milhões, trinta e um mil e quatrocentos e oito reais e vinte e cinco centavos) . Assim, como o acervo da SEDE é exponencialmente maior que o existente na SR/SE, os dados demonstram como a proposta apresentada está desarrazoada." [Grifado pelo Relator.]
21.	Tem-se que, diante desses apontamentos, o gestor deveria ter rescindido a avença ou, pelo menos, adotado medidas corretivas, porém nada fez.
22.	Em seguida, o ex-Superintendente submeteu o processo à Procuradoria Federal Especializada para análise jurídica intempestiva e convalidação dos atos, alegando que o procedimento irregular visara evitar a perda dos respectivos recursos no final do exercício. O parecer jurídico também alertou para a necessidade de efetuar as correções preconizadas, assim concluindo (fls. 280/282-peça 06) :
	"O procedimento em tela está irregular por vícios sanáveis, devendo portanto ser submetido a procedimento de convalidação do contrato celebrado, nos termos do parecer que esta subscreve, atentando-se para os contornos jurídicos estabelecidos e as diligências instrutórias dispostas no despacho CAF/DNIT/SE." [Grifo deste Relator.]
23.	Mais uma vez, o Sr. Gustavo Adolfo Andrade de Sá não adotou as medidas saneadoras necessárias para dar cumprimento à lei. Ele somente rescindiu o contrato após ser questionado pela equipe do TCU durante os trabalhos de auditoria.
24.	Também não se pode alegar inexperiência do gestor nesse tipo de contratação, pois ele foi o responsável pela contratação da mesma empresa, a Linkcon, na sede do DNIT. Como demonstrado pelos despachos por ele assinados quando atuava na unidade central, o Sr. Gustavo Adolfo aprovou o DOD (fls. 08-peça 14) , o ETPC (fls. 21/22-peça 14) e o Termo de Referência (fls. 45-peça 14) , bem assim autorizou a contratação (fls. 61/62-peça 14) .	
25.	Durante os trabalhos de auditoria, o gestor foi questionado pelo fato de ter dado andamento a uma contratação de R$ 5 milhões, quando, em 2016, a estimativa indicava que os serviços custariam cerca de R$ 80 mil. Sobre esse assunto, o Sr. Gustavo Adolfo afirmou que, em dezembro de 2017, a unidade havia recebido uma dotação de R$ 7 milhões; que o objetivo da contratação era meramente segurar o recurso enviado; e, que os serviços que não fossem executados não seriam pagos. No entanto, essa justificativa também não pode ser aceita por não ser razoável contratar uma empresa para a prestação de diversos serviços que não seriam executados. O risco dessa situação afigura-se evidente: caso a equipe de auditoria não tivesse chegado a tempo, muitos dos serviços desnecessários poderiam ter sido pagos e seria dificultoso contestar o atesto, tendo em vista que não havia catálogo de serviços que pudesse auxiliar a medição das atividades eventualmente realizadas.
26.	Logo, a inocorrência de dano não derivou da atuação espontânea do gestor, como já se disse. O Sr. Gustavo Adolfo Andrade de Sá praticou atos irregulares e persistiu nessa prática, mesmo após ser alertado que o planejamento da contratação apresentava-se deficiente e desconforme com as normas aplicáveis; que o objeto não fora adequadamente definido; que os serviços encontravam-se superdimensionados face ao porte da SR/DNIT/SE; que a pesquisa de preços continha falhas relevantes que impediam a aferição de vantajosidade; e, que a forma de precificação dos serviços levaria à materialização de sobrepreço. Esse contexto permite concluir que, ao menos, o gestor cometeu erro grosseiro, vez que sua conduta inobservou o dever de cuidado no trato com a coisa pública e afastou-se da conduta que seria esperada de um administrador público minimamente diligente.
27.	Por conseguinte, assiste razão à Sefti em propor o não acolhimento das razões de justificativa e a aplicação de multa ao Sr. Gustavo Adolfo Andrade de Sá. Todavia, não há meio de aplicar a sanção, eis que consta do Sisobi o registro do recente falecimento desse gestor. Esse registro é confirmado por publicação na imprensa noticiando a ocorrência do óbito em agosto de 2020 (https://paraibaja.com.br/paraibano-diretor-do-dnocs-gustavo-andrade-morre-vitima-da-covid-19/) .
28.	De sua vez, o Sr. Lucas de Jesus Parente, então Chefe do Setor de Informática da SR/DNIT/SE, foi ouvido em audiência por ter elaborado a pesquisa de preços, que apresentava indícios de ser inválida, e por ter emitido parecer manifestando a adequação da pesquisa efetuada.
29.	Segundo constatado pela equipe de fiscalização, a pesquisa de preços se limitou à consulta de três empresas (ECG, Cast e Link Consultores) , sem utilização de outras fontes de informação disponíveis no âmbito da Administração Pública. O valor médio resultante atingiu a cifra de R$ 8 milhões. Não foram encaminhados às empresas - porque inexistentes - o catálogo de serviços, a descrição das atividades a serem realizadas e a planilha com composição de custos. Consequentemente, não havia meios para comparar as propostas e sua adequação aos preços de mercado. Não obstante as relevantes lacunas apontadas e o vulto dos serviços, a empresa Vitis/Link Consultores levou apenas uma hora para dar retorno à consulta; a ECG respondeu à pesquisa em menos de três horas; e, a Cast despendeu 19 horas até encaminhar sua resposta. Durante a auditoria, os gestores falharam em explicar os critérios adotados na seleção dessas empresas para integrarem a pesquisa.
30.	Nas justificativas, o Sr. Lucas Parente alegou que não encontrara serviços similares no Painel de Preços e no Comprasnet, motivo pelo qual entendeu que a IN-SLTI lhe autorizava utilizar apenas a pesquisa efetuada junto a fornecedores. Em vista disso, encaminhou a pesquisa às três empresas sugeridas pelo Superintendente Gustavo Adolfo Andrade de Sá, que tinha experiência em contratação semelhante ocorrida na sede da autarquia. Com relação ao parecer, argumentou que o documento apenas encaminhou a pesquisa e continha a observação de que esta deveria ser ampliada.
31.	Os argumentos apresentados pelo responsável não são capazes de justificar a inadequação da pesquisa de preços por ele elaborada. O responsável não observou o disposto no art. 2º da IN-SLTI 5/2014 (alterada pela IN-SLTI 3/2017) , que determina que seja priorizada a pesquisa no Painel de Preços e nas contratações similares realizadas pela Administração Pública. A alegação de que não havia outras fontes de informação sobre preços não tem comprovação e fica fragilizada diante do registro feito no despacho do Coordenador de Administração e Finanças já transcrito acima. Segundo informado pelo CAF/SR/DNIT/SE, constava do site do próprio DNIT que outras três Superintendências da entidade haviam contratado serviços de gestão documental a preços significativamente inferiores. Apesar de terem sido realizadas em 2014, i.e. três anos antes, essas contratações se constituíam em um indicativo do valor de mercado aceitável para os serviços, ainda que não pudessem ser tomadas como parâmetro formal. Igualmente, o projeto de contratação elaborado na SR/DNIT/SE em 2015 também poderia fornecer indicação da faixa de preços dos serviços.   
32.	Como Chefe da Seção de Informática, o Sr. Lucas Parente tinha condições de entender que a pesquisa encaminhada não continha elementos suficientes para elaboração de uma proposta séria e fidedigna pelas empresas consultadas. 
33.	Ademais, verifica-se que o Sr. Lucas Parente tinha consciência da ilicitude de sua conduta, pois, ao encaminhar o processo para aprovação do Superintendente, o ex-Chefe da Seção de Informática anotou no despacho que: "diante da complexidade e do valor/vulto da licitação (...) , alvitra-se que seja ampliada/realizada nova pesquisa de preços para uma melhor análise da vantajosidade da referida ata".
34.	Portanto, tem-se que o responsável agiu com culpa grave, caracterizada pelo elevado grau de negligência, vez que deixou de dar cumprimento à norma e de adotar os cuidados necessários para evitar a materialização de contratação danosa para a SR/DNIT/SE. Logo, cabe a aplicação de multa nos moldes sugeridos pela unidade técnica.
35.	Quanto ao segundo item da audiência (emissão de parecer manifestando a adequação da pesquisa de preços efetuada) , concordo com a Sefti. Conquanto não se possa acolher a argumentação do responsável no sentido de que a pesquisa fora feita em consonância com a IN-SLTI, há que se reconhecer que o parecer por ele elaborado não tinha conteúdo decisório, mas apenas expôs o resultado da pesquisa. Portanto, deve ser afastada a responsabilização do Sr. Lucas Parente no que se refere a este ponto.
III - Oitiva das empresas para fins do disposto no art. 46 da LOTCU
36.	As empresas Link Consultores e Digitalização, ECG Tec Serviços de Informática e Cast Informática foram ouvidas por terem participado da pesquisa de preços meramente formal e com indícios de ser inválida, que originou o Contrato 05/2018 celebrado entre a SR/DNIT/SE e a empresa Linkcon Eireli.
37.	O envolvimento da Link Consultores decorreu da apresentação de proposta, em nome da empresa, pelo Sr. Daniel Costa Andrade, no valor de R$ 8,7 milhões. O suposto representante da empresa atuava como consultor na Linkcon Eireli e era empregado da empresa Vitis Consultoria/Alive Technologies. De sua vez, o sócio-administrador da Link Consultores, Marcelo de Almeida, havia sido sócio da empresa Vitis/Alive até janeiro de 2014.
38.	Na resposta, a Link Consultores afirmou que a proposta fora elaborada à sua revelia. Alegou que o Sr. Daniel Costa não tinha procuração para representá-la e não era funcionário da empresa, mas apenas havia prestado serviços esporádicos como consultor em algumas contratações.
39.	A Sefti entendeu que, como o Sr. Daniel recebia e respondia e-mails em nome da empresa, haveria a presunção juris tantum de responsabilidade em vista da aparência de que o consultor estaria agindo em nome da empresa em atos que, se não foram deliberadamente autorizados, foram conscientemente permitidos pelos dirigentes da Link Consultores.
40.	Diante da documentação juntada aos autos, devo divergir desse entendimento da unidade técnica.  
41.	Conforme se verifica na fl. 01 da peça 12, a solicitação de cotação de preços foi enviada pela SR/DNIT/SE ao e-mail da empresa Vitis Consultoria/Alive e foi respondida pelo Sr. Daniel Costa Andrade com esse mesmo endereço, assinando em nome da própria Vitis:
	
42.	Já o arquivo anexo ao e-mail de resposta trouxe a proposta comercial formulada em nome da Link Consultores, assinada pelo Sr. Daniel e fazendo referência ao endereço de e-mail corporativo dessa empresa (fls. 53/61-peça 06) :
43.	Nessas condições, há que se dar razão à empresa Link Consultores, pois a consulta não lhe foi dirigida, nem foi por ela respondida. Além disso, não há comprovação de que o Sr. Daniel tivesse autorização a utilizar o nome da empresa e seu timbre, bem como mencionar o endereço de correio eletrônico da empresa no arquivo anexo. Note-se que o endereço eletrônico aludido não era aquele especificamente atribuído pelas empresas a seus empregados, mas o endereço geral.  Consequentemente, não é possível estabelecer a vinculação da Link Consultores com a pesquisa de preços realizada, motivo pelo qual deve ser afastada sua responsabilidade. 
44.	Embora essa questão não tenha sido levantada no relatório de auditoria, esse é mais um indício de que a pesquisa de preços era inválida e de que ocorreu grave negligência na elaboração do instrumento.
45.	Como já explanado anteriormente, Vitis Consultoria era o nome de fantasia da empresa Alive Technologies. Assim, a oitiva da Alive foi motivada pelo fato de ter sido consultada na pesquisa de preços e seu representante, o Sr. Daniel Costa Andrade, atuar como gerente na Linkcon Eireli, empresa beneficiada na contratação. Também foi verificado que o Sr. Marcelo de Almeida, então sócio-administrador da Link Consultores, integrou o quadro societário da Vitis/Alive até 2014.
46.	A empresa Alive não se manifestou nos autos. Por seu turno, a Sefti propôs afastar a responsabilidade da Alive por entender que ela não participou da pesquisa.
47.	Concordo com essa proposta.
48.	Já foi registrado que o pedido de cotação de preços foi encaminhado pela SR/DNIT/SE ao endereço eletrônico da Vitis/Alive e respondido pelo Sr. Daniel Costa Andrade por meio desse mesmo endereço. Todavia, os documentos com a proposta de preços faziam menção à empresa Link Consultores e não à Vitis, consoante demonstrado nos itens precedentes. Nessa situação, não há como afirmar que a empresa Vitis/Alive tenha efetivamente participado da pesquisa de preços.
49.	O que sobressai nesse caso é a atuação do Sr. Daniel Costa Andrade, que respondeu à solicitação da SR/DNIT/SE como representante da empresa Vitis e assinou a proposta de preços em nome da Link Consultores, empresa de ex-sócio da Vitis. Foi constatado na auditoria executada na Funasa que o mesmo procedimento ocorreu na pesquisa de preços realizada pela entidade (peças 94 e 95) . Conforme o currículo acostado na peça 96 e no TC Processo 016.053/2018-4, referente à fiscalização realizada no Conselho Federal de Engenharia e Agronomia (Confea) , o Sr. Daniel teria sido Diretor de Produtos e Serviços da Vitis Consultoria até maio de 2013. Na rede social LinkedIn, ele aparece como empregado da Vitis, o que se mostra compatível com o fato de ter respondido os pedidos de cotação utilizando o e-mail corporativo dessa empresa. Ainda segundo o currículo, o Sr. Daniel Costa Andrade seria "Gerente de Projetos da Linkcon [Eireli], conduzindo a implantação do SEI em grandes organizações" e "Consultor para planejamento estratégico de TI, BSC e PDTI" dessa empresa, a partir do mês de setembro de 2016. Portanto, esse agente privado se afigura como o ponto comum em uma aparente rede de relacionamentos, já que ele tinha vinculação com as duas empresas, Vitis e Linkcon, esta última beneficiária dos resultados da pesquisa de preços. Considerando que esse contexto revela indícios de conduta irregular da pessoa física, cumpre dar conhecimento dos fatos ao Ministério Público Federal para as providências que entender cabíveis.
50.	Quanto ao Sr. Marcelo de Almeida, verificou-se que ele foi sócio da Vitis/Alive até 2014 e deixou o quadro societário da Link Consultores em 02/03/2020, oito meses após a Vitis/Alive receber o ofício de oitiva neste processo e catorze meses após dar ciência no ofício de oitiva da Link. No entanto, além dessas circunstâncias, não há elementos nos autos que o vinculem pessoalmente ao caso em tela.
51.	A empresa ECG Tec participou das pesquisas de preços realizadas pela SR/DNIT/SE, DNIT- sede, Codesp, Confea e Funasa, que culminaram na contratação da Linkcon Eireli. Na pesquisa tratada nestes autos, a ECG respondeu ao pedido de cotação com a proposta de R$ 7,9 milhões (peça 106) . Entretanto, a equipe de auditoria verificou que a empresa é uma pequena loja de manutenção de computadores, sem expertise na prestação desses serviços, sem quadro de pessoal compatível com as atribuições demandadas e sem condições concretas para a execução do objeto. Foi verificado também que o sócio-administrador da ECG, Sr. Erich Caetano Geraldo, já prestara serviços à Linkcon, tendo sido responsável pelo registro do domínio de internet desta última empresa.
52.	Em resposta, a empresa afirmou que preencheu a pesquisa de preços de acordo com suas estruturas, custos, etc. Também sustentou que suas instalações não desqualificavam o valor orçado, porque seu objeto social contemplava os serviços. Defendeu que o orçamento apresentava valores de mercado, constituía-se em mera referência e não vincularia o administrador público, que deveria priorizar outras fontes de informação como o Painel de Preços do Ministério do Planejamento. Sustentou que sua estrutura era irrelevante, uma vez que apenas respondeu à consulta e não iria prestar os serviços. Ademais, defendeu que o fato de ter figurado como contato no domínio da internet da empresa contratada não autorizava concluir pela invalidade do orçamento. 
53.	A Sefti não acolheu essas justificativas por considerar que a ECG deveria ter apresentado os elementos que fundamentaram os valores de UST lançados em sua cotação, como a planilha com os custos e sua quantificação, bem assim a comprovação de ter executado serviços na mesma área, entre outros itens.
54.	Assiste razão à Sefti.
55.	São dois os aspectos que devem ser ressaltados na situação da empresa ECG: a inidoneidade da cotação de preços apresentada e a vinculação de seu proprietário com a Linkcon.
56.	A proposta de preços da ECG não era condizente com a realidade, pois a empresa não tinha capacidade técnica, nem condições operacionais de prestar os serviços, ainda que eles estivessem incluídos em seu objeto social. As fotos a seguir, postadas em rede social pela própria empresa, deixavam claro que sua atividade empresarial era a manutenção de equipamentos em pequena escala e, portanto, sem correlação com a prestação da quase totalidade dos serviços mencionados na consulta.   
    
57.	Na resposta à oitiva, não foi juntado elemento algum que comprovasse a fundamentação do preço informado à SR/DNIT/SE, demonstrasse a idoneidade da cotação fornecida e contraditasse a conclusão pela incapacidade técnica de orçar e prestar os serviços. Ademais, é de se ressaltar que a empresa encaminhou resposta ao órgão consulente em menos de três horas após receber o e-mail, o que indica que o preenchimento do formulário se tratou de mera formalidade.
58.	Também não procedem as alegações que defendem a irrelevância e a inocuidade da participação dos fornecedores nas pesquisas de preços elaboradas pela Administração Pública. Tal como os demais parâmetros de pesquisa previstos na IN-SLTI 5/2014, os preços informados pelos fornecedores têm o condão de influir no resultado a ser obtido, conforme se extrai do disposto no art. 2º, § 2º, da referida norma:
	
"art. 2º (...) 
	§ 1º (...) 
	§ 2º Serão utilizadas, como metodologia para obtenção do preço de referência para a contratação, a média, a mediana ou o menor dos valores obtidos na pesquisa de preços, desde que o cálculo incida sobre um conjunto de três ou mais preços, oriundos de um ou mais dos parâmetros adotados neste artigo, desconsiderados os valores inexequíveis e os excessivamente elevados. (Alterado pela Instrução Normativa nº 3, de 20 de abril de 2017) ." [Grifado pelo Relator.]
59.	As empresas participantes de pesquisas de preço têm responsabilidade pelas informações prestadas, uma vez que os valores fornecidos são levados em consideração no cálculo do valor de referência que irá balizar a decisão administrativa no processo de contratação. No caso em tela, a SR/DNIT/SE utilizou, como metodologia para aferição, o valor médio, o que resultou no referencial de R$ 8.009.382,50 (fls. 140 - peça 06) , calculado a partir das cotações fornecidas em nome da Link Consultores (R$ 8.761.665,00) , da empresa Cast (R$ 8.031.415,00) e da ECG (R$ 7.928.000,00) . Veja-se que, nos termos da metodologia adotada, o maior valor (em nome da Link Consultores) e o menor valor (ECG) fornecidos eram significativamente relevantes para a obtenção do preço referencial.      
60.	No contexto da inidoneidade da cotação da ECG, insere-se a vinculação do proprietário da empresa com a Linkcon. Além de ser o responsável pelo registro do domínio da referida empresa, o Sr. Erich Caetano Geraldo representou a Linkcon na assinatura de contrato com a Prefeitura Municipal de Guarulhos/SP em 2015 e em pregão promovido pelo MPE/SP em 2013 (peça 79 do TC-Processo 015.932/2018-4) . Observa-se que, nessas duas situações, os objetos relacionavam-se a serviços de manutenção de equipamentos. Por conseguinte, havia vinculação profissional do Sr. Erich com a Linkcon, tal como ocorreu com o Sr. Daniel Costa Andrade, que elaborou cotação em nome da Link Consultores. 
61.	Conclui-se, assim, que a ECG forneceu à SR/DNIT/SE uma cotação de preços inidônea, vez que continha serviços estranhos a sua verdadeira área de atuação, era desprovida de fundamentação e objetivava atender os interesses da Linkcon ao fornecer meios para justificar a vantajosidade da contratação dessa empresa. 
62.	Como se viu, a teor do art. 2º, § 2º, da IN-SLTI 5/2014, a resposta à consulta de preços feita pela Administração constitui-se em ato que gera consequências no âmbito do processo de aquisição de bens e serviços. Em vista disso, as empresas têm a obrigação de prestar informações idôneas e, na hipótese de assim não procederem, devem ser responsabilizadas. A situação da ECG  ajusta-se a essa segunda hipótese, motivo pelo qual cabe a aplicação da pena de declaração de inidoneidade para licitar, nos termos do art. 46 da LOTCU.
63.	Em relação à aplicação do referido dispositivo às empresas que não participaram efetivamente de licitação, mas contribuíram para o cometimento de fraudes preliminares à contratação, relembro do precedente contido no Acórdão 2851/2016-TCU-Plenário, transcrevendo trecho do voto condutor, da lavra da e. Ministra Ana Arraes:
"57. (...) É inaceitável a tese de que a Lei 8.443/1992 reservasse punições somente aos que participassem da licitação, tolerando fraudes e atos ilícitos praticados pelas empresas que não se enquadram nessa categoria, que atentaram de forma reprovável contra a Administração Pública, contra o interesse público e contra os princípios que regem a licitação, como se verificou neste processo". (Grifou-se) .
	
64.	Assim, tem-se que a adesão à ata de registro de preços, da mesma forma que as contratações diretas, é procedimento alcançado pelo conceito de licitação adotado no referido art. 46. Consequentemente, a penalidade pode atingir empresas que não se enquadram na categoria de licitantes, consoante entendimento supra mencionado. Resta, pois, fundamentada a aplicação da sanção à empresa ECG, que ofereceu proposta inidônea para subsidiar a contratação da Linkcon Eireli.
65.	A empresa Cast Informática participou da pesquisa de preços da SR/DNIT/SE, enviando sua proposta cerca de 19 horas após o recebimento da mensagem com a consulta. Além dessa pesquisa, a Cast também participou das pesquisas que antecederam a contratação da Linkcon Eireli na Funasa e no DNIT-sede.
66.	Em atendimento à oitiva, a manifestante alegou que a agilidade no fornecimento da cotação deveu-se a fatores como sua experiência de mais de trinta anos no setor e a trivialidade dos serviços demandados. Informou ainda que conta com equipe dedicada à tarefa, pois, anualmente, recebe mais de 100 pedidos de cotação e, somente em 2019, participou de 63 licitações. Sustentou que esses fatores permitiram que elaborasse sua proposta mesmo com a incompletude dos elementos encaminhados pela Superintendência. Como comprovação, a empresa juntou vários atestados de capacidade técnica e a planilha que teria fundamentado sua proposta.
67.	Essas justificativas não foram acolhidas pela Sefti. Segundo a unidade técnica, a planilha continha indícios de superdimensionamento, visto que previa o emprego de 25 profissionais, ao passo que, no contrato com a Funasa, a Linkcon Eireli utilizara quatro profissionais e um preposto. Por outro lado, a Sefti considerou que os custos administrativos lançados apresentavam-se irrisórios.       	
68.	Divirjo da unidade técnica, porque não há elementos concretos para comprovar a irregularidade na conduta da empresa. Ou seja, não foram levantados indícios de vinculação entre a Cast e a Linkcon, assim como não há questionamento acerca da capacidade técnica da Cast para execução dos serviços. Desse modo, embora pairem sérias dúvidas sobre a lisura do padrão de participação da empresa em algumas das pesquisas de preço que antecederam à contratação da Linkcon, também não há base consistente para sancionar a Cast neste processo. 
69.	Por seu turno, a Linkcon Eireli também foi chamada em oitiva para se manifestar sobre a pesquisa de preços realizada pela SR/DNIT/SE.
70.	Neste ponto, há que se concordar com a Sefti. Apesar de ter sido beneficiada pelo resultado da pesquisa de preços, a empresa não pode ser responsabilizada pela irregularidade, já que não participou dessa pesquisa. Portanto, não há providências a se adotar em relação à manifestante nestes autos.
71.	Feitas as considerações pertinentes, conclui-se que cabe rejeitar as razões de justificativa dos gestores ouvidos em audiência, porém com aplicação da multa prevista no art. 58, inciso II, da Lei 8.443/1992 somente ao Sr. Lucas de Jesus Parente, tendo em vista o falecimento do Sr. Gustavo Adolfo Andrade de Sá. Igualmente, cumpre rejeitar a manifestação da empresa ECG Tec e apená-la com a sanção do art. 46 da referida lei. Com relação às demais empresas ouvidas nestes autos, não se logrou reunir elementos suficientes para responsabilizá-las pela participação em pesquisa de preços irregular, motivo pelo qual deixa-se de formular encaminhamento específico.  
	
	Ante o exposto, submeto a este colegiado o acórdão que ora apresento.
TCU, Sala das Sessões Ministro Luciano Brandão Alves de Souza, em 3 de março de 2021.
AUGUSTO SHERMAN CAVALCANTI 
Relator